ACORDAO-COMPLETO-2517806

ACÓRDÃO 1366/2022 ATA 21/2022 - PLENÁRIO

VISTOS, relatados e discutidos estes autos de representação formulada pelo deputado federal Paulo Ganime, a noticiar supostas irregularidades na execução orçamentária da despesa com pessoal de órgãos do Poder Judiciário da União, referentes ao pagamento de abono pecuniário resultante da conversão de um terço de férias de membros da magistratura federal, com alegada infringência a dispositivos da legislação fiscal e orçamentária.
ACORDAM os Ministros do Tribunal de Contas da União, reunidos em Sessão Plenária, diante das razões expostas pelo Relator, em:
9.1 nos termos do art. 237, inciso III, c/c art. 235, caput, do Regimento Interno deste Tribunal, conhecer da representação, para, no mérito, considerá-la improcedente;
9.2 nos termos do art. 9º da Resolução-TCU 315/2020, dar ciência ao Conselho Nacional de Justiça de que o Tribunal de Contas da União pode realizar diligências junto ao órgão para a coleta de informações necessárias ao exercício das atribuições previstas no art. 59 da Lei Complementar 101/2000, inclusive para aferição de eventuais impactos orçamentários decorrentes de normas regulamentares, quando couber, com amparo nas competências fixadas nos arts. 70, caput, 71, caput e inciso IV, 103-B, §4º, inciso II, in fine, da Constituição Federal, c/c art. 59 da LC 101/2000 e arts. 42 e 87, inciso II, da Lei 8.443/1992;
9.3 dar ciência deste Acórdão aos seguintes destinatários, informando que o teor integral de suas peças (Relatório e Voto) poderá ser obtido no endereço eletrônico www.tcu.gov.br/acordaos:
9.3.1 Conselho Nacional de Justiça;
9.3.2 Conselho da Justiça Federal;
9.3.3 Conselho Superior da Justiça do Trabalho;
9.3.4 Superior Tribunal Militar;
9.3.5 Tribunal de Justiça do Distrito Federal e dos Territórios;
9.3.6 Deputado Federal Paulo Ganime, autor da presente representação.

Representação sobre possíveis irregularidades na execução orçamentária da despesa com pessoal de órgãos do Poder Judiciário da União, referentes ao pagamento de abono pecuniário resultante da conversão de um terço de férias de membros da magistratura federal, com infringência a dispositivos da legislação fiscal e orçamentária.

Conselho da Justiça Federal; Conselho Nacional de Justiça; Conselho Superior da Justiça do Trabalho; Superior Tribunal Militar; Tribunal de Justiça do Distrito Federal e dos Territórios.

3. Interessados/Responsáveis: não há.

13.1. Ministros presentes: Ana Arraes (Presidente), Walton Alencar Rodrigues, Aroldo Cedraz, Jorge Oliveira e Antonio Anastasia (Relator).
13.2. Ministro-Substituto convocado: Marcos Bemquerer Costa.
13.3. Ministros-Substitutos presentes: André Luís de Carvalho e Weder de Oliveira.

ANTONIO ANASTASIA

Trata-se de representação formulada pelo deputado federal Paulo Ganime, a noticiar supostas irregularidades na execução orçamentária da despesa com pessoal de órgãos do Poder Judiciário da União, referentes ao pagamento de abono pecuniário resultante da conversão de um terço de férias de membros da magistratura federal, com infringência a dispositivos da legislação fiscal e orçamentária.
2.	Reproduzo a seguir, com ajustes de forma, o teor principal da instrução conclusiva lavrada no âmbito da Secretaria de Macroavaliação Governamental (Semag) , cuja proposta de encaminhamento foi endossada pela direção da unidade (peças 62 a 64) :
 (...) 
O representante questiona a decisão adotada pelo então presidente do Conselho Nacional de Justiça (CNJ) , ministro Dias Toffoli, no bojo da Reclamação para Garantia das Decisões (RGD) 0009882-49.2019.2.00.0000 (peça 5) , prolatada nos seguintes termos:
 (...) 
a. determinar aos Tribunais Regionais Federais e do Trabalho que garantam a seus magistrados que assim manifestarem a reserva para conversão em abono pecuniário de 1/3 de cada período de férias, a partir do primeiro semestre do corrente ano (2020) , à medida que os períodos aquisitivos subsequentes forem transcorrendo;
b. determinar aos colendos Conselho Superior da Justiça do Trabalho e Conselho da Justiça Federal que autorizem o pagamento do abono pecuniário aos magistrados que optarem pela conversão (prevista no art. 1º, § 3º, Res. 293/2019 CNJ) , em relação ao primeiro semestre de 2020;
c. determinar aos tribunais respectivos o pagamento do abono pecuniário aos magistrados federais e trabalhistas que exercitaram o direito de conversão (previsto no art. 1º, § 3º, Res. 293/2019 CNJ) , em relação ao primeiro semestre de 2020, observados os limites orçamentários anuais e as adequações financeiro-orçamentárias necessárias ao cumprimento da legislação de regência (LRF, EC 107/2016) [sic, referência ao art. 107 do ADCT, incluído pela EC 95/2016, que instituiu o Novo Regime Fiscal], sob a supervisão e orientação dos Conselhos da Justiça Federal e Superior da Justiça do Trabalho. (grifou-se) 
O representante requer, outrossim (peça 1, p. 3) :
 (...) o posicionamento do Tribunal de Contas da União sobre a questão, como entidade responsável pela fiscalização contábil, financeira, orçamentária, operacional e patrimonial da União e das entidades da administração direta e administração indireta, quanto à legalidade, à legitimidade e à economicidade.
Dessa forma, o representante requer que esta Corte se manifeste quanto à regularidade orçamentária e fiscal da despesa decorrente da conversão em pecúnia das férias dos membros da magistratura federal.
O direito à conversão em abono pecuniário de um terço de cada período de férias foi assegurado aos membros da magistratura federal pelo § 3º do art. 1º da Resolução-CNJ 293/2019 (peça 4) , norma essa que dispõe sobre as férias da magistratura nacional.
A regulamentação dessa resolução, no entanto, foi atribuída às instâncias autônomas e setoriais do Poder Judiciário, quais sejam, Tribunais Superiores, Conselho da Justiça Federal, Conselho Superior da Justiça do Trabalho, Tribunais de Justiça e Tribunais Militares, devendo essas unidades observarem o prazo de trinta dias para que a ela se adequem, conforme os arts. 2º e 3º da referida norma.
HISTÓRICO
Em análise preliminar realizada à peça 7, concluiu-se que os elementos aduzidos pelo representante revelam indícios de violação a regras fiscais e orçamentárias, vislumbrando-se suposta prática de:
a) realização de despesa não autorizada ou sem suficiente dotação na lei orçamentária ou de créditos adicionais - art. 167, inciso II, da Constituição Federal de 1988 (CF/1988) ; arts. 15 e 16, incisos I e II, § 1º, inciso I, e § 2º, da Lei Complementar 101/2000 - Lei de Responsabilidade Fiscal (LRF) ; e
b) criação ou ampliação de despesa obrigatória de caráter continuado com inobservância ao disposto nos arts. 16 e 17 da LRF e ao disposto no art. 114, § 8º, inciso II, das Leis 13.707/2018 (Lei de Diretrizes Orçamentárias - LDO 2019) e 13.898/2019 (LDO 2020) .
Observou-se, além disso, com base em levantamento inicial, que, nos exercícios de 2019 e 2020, os órgãos do Poder Judiciário da União executaram R$ 1,6 milhão e R$ 58,8 milhões, respectivamente, com despesas alusivas à conversão de férias em abono pecuniário para membros da magistratura federal. E que até janeiro do presente exercício já haviam sido executados R$ 11,7 milhões nessa mesma rubrica, indicando uma tendência de crescimento dessa natureza de despesa.
Diante dessas constatações e visando ao saneamento dos autos, foram realizadas, com fundamento no art. 157 do Regimento Interno do Tribunal de Contas da União (RI/TCU) , diligências ao CNJ, ao Conselho Superior da Justiça do Trabalho (CSJT) , ao Conselho da Justiça Federal (CJF) , ao Superior Tribunal Militar (STM) e ao Tribunal de Justiça do Distrito Federal e dos Territórios (TJDFT) , solicitando informações que pudessem subsidiar o exame de mérito.
Foram expedidos, dessa forma, os Ofícios 5117 a 5122/2021-TCU/Seproc, todos de 11/2/2021 (peças 10 a 14) , com vistas a obter, junto aos órgãos a seguir indicados, a documentação e as informações abaixo discriminadas.
Do CNJ:
11.1	documentação que demonstre a adequação orçamentária e financeira da despesa com abono pecuniário - férias a que se refere o § 3º do art. 1º da Resolução-CNJ 293/2019 às leis orçamentárias dos exercícios de 2019 e 2020 - Lei 13.808/2019 e Lei 13.978/2020, respectivamente, nos termos preconizados pelo art. 16, incisos I e II, § 1º, inciso I, e § 2º, da LRF, bem como o cumprimento dos requisitos estabelecidos nos arts. 15, 16 e 17 da LRF (geração de despesa obrigatória de caráter continuado por ato administrativo normativo) .
Dos demais órgãos:
12.1	ato (s) que regulamentou (ram) a Resolução-CNJ 293/2019, acompanhados dos documentos (estudos, pareceres, análises técnicas, atas de reuniões deliberativas etc.) que subsidiaram a sua edição, inclusive quanto aos requisitos estabelecidos no art. 17 da LRF para criação de despesas obrigatórias de caráter continuado por ato administrativo normativo, assim como os do art. 114, § 8º, inciso II, das LDOs dos exercícios de 2019 e 2020 - Leis 13.707/2018 e 13.898/2019, respectivamente, acompanhados, se for o caso, das justificativas para o eventual descumprimento do prazo fixado no art. 3º da Resolução-CNJ 293/2019;
12.2	documentação que demonstre a adequação orçamentária e financeira da despesa com abono pecuniário - férias a que se refere o § 3º do art. 1º da Resolução-CNJ 293/2019 às leis orçamentárias dos exercícios de 2019 e 2020 - Leis 13.808/2019 e 13.978/2020, respectivamente, nos termos preconizados pelo art. 16, incisos I e II, § 1º, inciso I, e § 2º da LRF, bem como o cumprimento dos requisitos estabelecidos nos arts. 15, 16 e 17 da LRF (geração de despesa obrigatória de caráter continuado por ato administrativo normativo) ; e
12.3	detalhamento da programação orçamentária e financeira da despesa com o abono pecuniário - férias a que se refere o § 3º do art. 1º da Resolução-CNJ 293/2019, referente aos exercícios de 2019 a 2021, com a discriminação dos valores orçados (dotação inicial e dotação atualizada) , empenhados, liquidados e pagos por mês/ano, indicando, no mínimo, o órgão orçamentário e a unidade orçamentária responsável, o programa de governo e a ação orçamentária, a fonte (origem/destinação) dos recursos, a natureza da despesa orçamentária, o tipo do crédito orçamentário (ordinário ou adicional) , bem como, se for o caso, a identificação do ato que promoveu a suplementação ou remanejamento da dotação utilizada.
Em resposta, os órgãos diligenciados encaminharam suas manifestações, identificadas e dispostas da seguinte forma:
2.1 CNJ: Ofício 79/2021/GP, de 24/2/2021 (peça 20) ;
2.2 STM: Ofício Direg 2109239, de 2/3/2021, e anexos (peças 21 a 26) , complementado pelos documentos (peças 52 a 60) encaminhados por intermédio de mensagem eletrônica datada de 7/4/2021 (peça 51) ;
2.3 CJF: Ofício 0198855/CJF, de 1º/3/2021, e anexos (peças 27 a 36) ;
2.4 CSJT: Ofício CSJT.SG n. 49/2021, de 26/2/2021, e anexos (peças 37 a 40) ;
2.5 TJDFT: Ofício 298/GPR, de 2/3/2021, e anexos (peças 41 a 49) .
Feitos esses registros, passa-se à análise das diligências após o exame de admissibilidade.
EXAME DE ADMISSIBILIDADE
A representação ora em análise preenche os requisitos de admissibilidade constantes do art. 235 do RI/TCU, haja vista a matéria ser de competência deste Tribunal, referir-se a responsável ou órgão sujeito a sua jurisdição, estar redigida em linguagem clara e objetiva, conter o nome legível, qualificação e endereço do representante, bem como encontrar-se acompanhada de suficientes indícios concernentes à irregularidade ou ilegalidade relatada.
Além disso, o representante, deputado federal Paulo Ganime, possui legitimidade para representar a este Tribunal, conforme previsão do inciso III do art. 237 do RI/TCU.
Ademais, conforme dispõe o art. 103, § 1º, in fine, da Resolução-TCU 259/2014, identifica-se a existência de interesse público no trato da suposta irregularidade/ilegalidade, uma vez que realizar ou autorizar despesa em desconformidade com os normativos orçamentários e fiscais pode, em tese, configurar grave infração à norma legal, passível de apuração e sanção nas esferas competentes, especialmente nesta Corte de Contas.
EXAME TÉCNICO
Conselho Nacional de Justiça
Instado a fornecer as informações e a documentação necessárias ao saneamento dos autos, o CNJ, por meio de seu presidente, ministro Luiz Fux, além de não fornecer o objeto solicitado, pugnou, com fundamento no art. 250, inciso I, c/c o art. 237, parágrafo único, ambos do RI/TCU, pelo imediato arquivamento da representação, por entender que o controle do exercício do poder normativo e da típica atividade-fim do CNJ não se insere nas competências desta Corte de Contas, sobretudo quando o ato impugnado se destina a regular tema afeto a tribunais estaduais e da União, bem como em razão da constitucionalidade e legalidade dos atos questionados.
Partindo da premissa de que a pretensão do representante é questionar a decisão adotada na RGD 0009882-49.2019.2.00.0000, afirmou, com esteio na jurisprudência do Supremo Tribunal Federal (STF) , que o CNJ, no exercício de suas competências constitucionais, detém o poder de editar atos normativos primários sobre as matérias de sua competência, ou seja, o fundamento de validade dos atos editados por esse conselho provém diretamente da Carta Magna - MC ADC 12-6/DF, Pleno, rel. min. Ayres Britto, DJ de 1º/9/2006.
Assim, na visão do douto ministro, para se questionar o exercício do poder normativo do CNJ, deve-se escolher a via do controle concentrado de constitucionalidade a ser exercido perante a Corte Constitucional Federal (CF/1988, art. 102, inciso I, "a") . Por consequência, anota que (peça 20, p. 3) :
[...] as decisões proferidas pelo Conselho Nacional de Justiça, de forma monocrática ou colegiada, no exercício típico de sua atividade-fim, máxime quando disserem respeito ao regime jurídico da Magistratura Nacional, de modo análogo, também devem ser contrastadas perante o Supremo Tribunal Federal, pela via mandamental ou ordinária (art. 102, I, "r", CF) . (destaques do original) 
Ante esses argumentos, asseverou que este Tribunal se mostra incompetente para analisar a presente representação, visto que veicula (peça 20, p. 3) :
[...] a pretensão de glosar não apenas uma resolução editada no exercício do poder normativo do CNJ, como também uma decisão proferida no típico exercício de sua atividade-fim pelo eminente Ministro Dias Toffoli, então Presidente do Supremo Tribunal Federal e do Conselho Nacional de Justiça. (grifos no original) 
E reconhecendo a missão e o dever constitucional do Tribunal de Contas da União de auxiliar o Congresso Nacional na fiscalização contábil, financeira, orçamentária, operacional e patrimonial dos órgãos da administração pública federal, incluindo-se aí os órgãos do Poder Judiciário da União, ressalvou que "[...] essa missão não compreende, como supra exposto, o controle do poder normativo e da atividade-fim típica do Conselho Nacional de Justiça  (peça 20, p. 3 - destaques do original) .
No mérito, sustentou que o regime orgânico unitário e o caráter nacional do Poder Judiciário, já reconhecidos pelo STF, respaldam o tratamento unitário que deve ser deferido aos membros da magistratura, inclusive quanto ao gozo de férias e à faculdade de conversão de um terço em abono pecuniário, nos moldes previstos no art. 1º, § 3º, da ResoluçãoCNJ 293/2019.
Alegou, ademais, que se os tribunais estaduais já reconhecem esse direito aos seus magistrados, não poderiam os juízes da União, face ao caráter nacional e ao regime unitário da magistratura, serem privados do direito ao abono de férias instituído pela ResoluçãoCNJ 293/2019, sendo essa a razão de decidir da decisão impugnada pelo representante.
Salientou, noutra linha, que as propostas orçamentárias foram elaboradas observando os limites fixados no Teto de Gastos e que as dotações destinadas ao pagamento de pessoal - como é o caso da despesa com o abono pecuniário - férias da magistratura - têm prioridade na sua utilização, conforme o art. 26, § 3º, da Lei 14.116/2020 (LDO 2021) .
Registrou, por fim, que a decisão impugnada pelo representante consignou expressa determinação para que fossem " (...) observados os limites orçamentários anuais e as adequações financeiro-orçamentárias necessárias ao cumprimento da legislação de regência (LRF, EC 107/2016)  (...) "[sic, referência ao art. 107 do ADCT, incluído pela EC 95/2016, que instituiu o Novo Regime Fiscal] (peça 20, p. 5 - destaques do original) .
Análise
Registra-se, de início, que o CNJ, para deixar de fornecer as informações e a documentação que lhe foram diligenciados, lastreou-se em interpretação equivocada acerca dos questionamentos oferecidos pelo representante.
De fato, apesar de o representante iniciar suas alegações questionando a decisão proferida na RGD 0009882-49.2019.2.00.0000, entende-se que a pretensão por ele submetida a esta Corte de Contas cinge-se ao exame da conformidade orçamentária e financeira, assim como do cumprimento dos requisitos exigidos pela legislação de regência para instituir, por meio de ato administrativo normativo, o direito à conversão em pecúnia de parte das férias dos magistrados que assim optarem.
Essa verificação de conformidade deve ser realizada observando as regras de finanças públicas previstas na CF/1988, na LRF e na LDO, especialmente as atinentes à criação das denominadas despesas obrigatórias de caráter continuado, também conhecidas como DOCCs.
E mesmo que plausíveis os motivos apresentados, não cabe ao jurisdicionado deixar de atender às solicitações de informações que lhe forem encaminhadas pelo TCU com base em juízo de valoração das alegações oferecidas pelo representante. Este juízo cabe tão somente - e exclusivamente - ao Tribunal de Contas da União no exercício das competências fiscalizatórias que lhe são próprias [obs.: referência ao juízo definitivo no processo, pois as partes têm a faculdade de sustentar seus próprios juízos de valor em seus arrazoados].
Nesse sentido, negar competência a este Tribunal para analisar as questões postas pelo representante, sob a justificativa de que os atos do CNJ possuem caráter normativo primário, só podendo ser contestados perante o STF, é argumento que não deve ser considerado, até porque não prejudica a presente análise de mérito. A competência do TCU para proceder ao exame da compatibilidade legal orçamentária e financeira dos atos que impliquem criação ou aumento de despesa à conta do orçamento da União está bem delineada no ordenamento jurídico pátrio e decorre do poder fiscalizatório conferido a esta Corte de Contas pela Carta Magna de 1988.
Com efeito, as representações submetidas a este Tribunal, uma vez conhecidas, ensejam a adoção de medidas que visam à apuração das supostas irregularidades ou ilegalidades noticiadas. Trata-se de procedimento que decorre da competência atribuída pela CF/1988 para realizar fiscalizações, ínsita nos arts. 70 e 71 da Carta Constitucional.
Além das competências constitucionalmente previstas, foram conferidas ao TCU atribuições fiscalizatórias previstas na LRF (art. 59) e pela LDO - essas as mais pertinentes ao tema ora em análise.
Ante o exposto, propõe-se, com fundamento no art. 9º da Resolução-TCU 315/2020, dar ciência ao CNJ de que o controle orçamentário e financeiro da administração pública federal é realizado pelo TCU, em auxílio ao Congresso Nacional, valendo-se dos poderes e instrumentos fiscalizatórios que lhe são próprios - originariamente hauridos da Constituição Federal de 1988 -, sendo vedado às unidades jurisdicionadas obstaculizarem o exercício dessa competência, sob pretensa valoração de mérito de questões que não lhes compete julgar, ressalvada a possibilidade de apreciação pela via jurisdicional competente.
Não se questiona, porém, o precedente jurisprudencial utilizado pelo CNJ para afirmar o caráter normativo primário atribuído às resoluções do CNJ, qual seja, a Medida Cautelar na Ação Declaratória de Constitucionalidade 12/DF, ajuizada pela Associação dos Magistrados Brasileiros (AMB) em prol da Resolução-CNJ 7/2005.
Nesse aspecto, convém anotar, apenas para fins de registro, que o relator da ADC 12/DF, ministro Ayres Britto, por ocasião do julgamento da medida cautelar pleiteada pela requerente, considerou, incidentalmente, que a Resolução-CNJ 7/2005 se revestia de generalidade, impessoalidade e abstratividade, nos termos abaixo transcritos:
A Resolução n° 07/05 do CNJ reveste-se dos atributos da generalidade (os dispositivos dela constantes veiculam normas proibitivas de ações administrativas de logo padronizadas) , impessoalidade (ausência de indicação nominal ou patronímica de quem quer que seja) e abstratividade (trata-se de um modelo normativo com âmbito temporal de vigência em aberto, pois claramente vocacionado para renovar de forma contínua o liame que prende suas hipóteses de incidência aos respectivos mandamentos) .
Além disso, entendeu que o referido ato é dotado:
[...] de caráter normativo primário, dado que arranca diretamente do § 4º do art. 103-B da Carta-cidadã e tem como finalidade debulhar os próprios conteúdos lógicos dos princípios constitucionais de centrada regência de toda a atividade administrativa do Estado, especialmente o da impessoalidade, o da eficiência, o da igualdade e o da moralidade.
O ato normativo que se faz de objeto desta ação declaratória densifica apropriadamente os quatro citados princípios do art. 37 da Constituição Federal, razão por que não há antinomia de conteúdos na comparação dos comandos que se veiculam pelos dois modelos normativos: o constitucional e o infraconstitucional. Logo, o Conselho Nacional de Justiça fez adequado uso da competência que lhe conferiu a Carta de Outubro, após a Emenda 45/04. (grifou-se) 
A Resolução-CNJ 7/2005 foi editada com fundamento no inciso II do § 4º do art. 103-B da CF/1988, segundo o qual:
§ 4º Compete ao Conselho o controle da atuação administrativa e financeira do Poder Judiciário e do cumprimento dos deveres funcionais dos juízes, cabendo-lhe, além de outras atribuições que lhe forem conferidas pelo Estatuto da Magistratura:
I - zelar pela autonomia do Poder Judiciário e pelo cumprimento do Estatuto da Magistratura, podendo expedir atos regulamentares, no âmbito de sua competência, ou recomendar providências;
II - zelar pela observância do art. 37 e apreciar, de ofício ou mediante provocação, a legalidade dos atos administrativos praticados por membros ou órgãos do Poder Judiciário, podendo desconstituí-los, revê-los ou fixar prazo para que se adotem as providências necessárias ao exato cumprimento da lei, sem prejuízo da competência do Tribunal de Contas da União; (grifou-se) 
Assinala-se, a propósito, que a Resolução-CNJ 7/2005 foi editada para disciplinar o exercício de cargos, empregos e funções por parentes, cônjuges e companheiros de magistrados e de servidores investidos em cargos de direção e assessoramento, no âmbito dos órgãos do Poder Judiciário, vedando a prática de nepotismo nas unidades desse poder. Trata-se, portanto, de uma positivação dos princípios de Direito Administrativo insculpidos no caput do art. 37 da CF/1988 - impessoalidade, igualdade, moralidade administrativa e eficiência.
Dessa forma, o STF, ao conceder a medida cautelar na ADC 12, assentou, com sólida argumentação jurídica, o caráter normativo primário da resolução em foco, porquanto aferida diretamente de princípios e dispositivos constitucionais - art. 37, caput, e 103-B, § 4º, inciso II, da CF/1988.
A Resolução-CNJ 293/2019, por seu turno, dispõe sobre as férias da magistratura nacional, direito esse explicitamente previsto no Capítulo II do Título IV da Lei Complementar 35/1979 - o Estatuto da Magistratura Nacional. Referida resolução foi editada com fulcro na competência de zelar pelo cumprimento do Estatuto da Magistratura, podendo, para tanto, expedir atos regulamentares, nos limites de sua competência (art. 103-B, § 4º, inciso I, da CF/1988) .
Ao se traçar um paralelo entre a Resolução-CNJ 7/2005 e a Resolução-CNJ 293/2019, percebe-se que a primeira foi editada em consonância com o inciso II do § 4º do art. 103-B da CF/1988, ao passo que a segunda, em consideração ao inciso I desse mesmo dispositivo. Ademais, a primeira materializa, no plano infraconstitucional, os princípios basilares incutidos no art. 37, caput, da CF/1988, extraindo desse dispositivo constitucional e do próprio § 4º do art. 103-B os fundamentos que lhe conferem eficácia e validade.
O disciplinamento das férias dos magistrados efetivado pela Resolução-CNJ 293/2019, por seu turno, estabelece regramento regulamentador do direito a férias dos magistrados, previsto, conforme mencionado, no Estatuto da Magistratura Nacional, sendo esse diploma legal o pilar normativo no qual se escora essa resolução.
Entende-se, portanto, com a devida e máxima vênia ao ministro Luiz Fux, presidente do CNJ, que a Resolução-CNJ 293/2019 configura ato de regramento com eficácia e aplicabilidade no plano infralegal, pois que, a despeito de amparada em competência constitucionalmente atribuída ao CNJ, disciplina direito previsto na Lei Nacional da Magistratura.
Além disso, renovando as vênias de praxe, entende-se que a referida resolução, ao contrário daquela objeto da ADC 12/DF, é desprovida de caráter normativo primário, tendo em vista que não inovou no mundo jurídico, pois limita-se a regulamentar o exercício, pelos magistrados, do direito à férias previsto na Lei Complementar 35/1979.
A própria Constituição da República fixa o entendimento, exposto no inciso I do § 4º do art. 103-B, no sentido de limitar a atuação do CNJ, na medida em que autoriza esse conselho a expedir atos meramente regulamentares para fins de se fazer cumprir o que já está prescrito no Estatuto da Magistratura.
Além disso, o próprio ministro Dias Toffoli, ao cuidar da competência do CNJ para pacificar a questão tratada na RGD 0009882-49.2019.2.00.0000, assentou que (peça 5, p. 14) :
Embora as competências dos Conselhos Superiores da Justiça do Trabalho e Federal sejam concorrentes para várias matérias (conforme precedentes) com as do Conselho Nacional de Justiça, é este órgão que possui atribuição de uniformizar questões administrativas e financeiras no âmbito do Poder Judiciário, bem como as relacionadas aos direitos e deveres decorrentes do Estatuto da Magistratura.
O CNJ tem como missão o desenvolvimento de políticas judiciárias que promovam a efetividade e a unidade do Poder Judiciário. Para atingir tais finalidades, pode expedir atos regulamentares (art. 103-B, § 4º, I, da CF) .
Nesse panorama, a Resolução n.º 293/2019 é um ato regulamentar correlato à competência do CNJ para uniformizar questões eventualmente díspares entre magistraturas que, embora separadas, são partes de um todo único, como já expus. (os grifos são nossos) 
A despeito, no entanto, dos argumentos oferecidos pelo CNJ para negar competência a este Tribunal para analisar as supostas irregularidades noticiadas pelo representante - e postular o arquivamento do feito -, bem assim para deixar de encaminhar as informações que lhe foram solicitadas por meio de diligência, dar-se-á sequência ao exame do feito, porquanto tais argumentos não são prejudiciais à instrução de mérito ora em elaboração.
Conselho Superior da Justiça do Trabalho
As informações solicitadas por esta Secretaria de Macroavaliação Governamental (Semag) ao CSJT, em resposta à diligência realizada, foram encaminhadas pela Secretaria-Geral daquele conselho, e são resumidamente expostas a seguir.
Quanto à adequação orçamentária da despesa com o abono pecuniário, o CSJT transcreveu trecho da análise realizada na Informação CSJT.Seofi 27/2021 - não encaminhada a este Tribunal (peça 38, p. 2-3) :
Em relação aos orçamentos da Justiça do Trabalho, relativos aos exercícios financeiros de 2019 (Lei nº 13.808/19) , 2020 (Lei nº 13.978/20) e 2021 (PLN 28/20) , é importante informar, inicialmente, que foram elaborados de acordo com as respectivas Leis de Diretrizes Orçamentárias - LDOs (Leis 13.707/18, 13.898/19 e 14.116/2020) e em conformidade com a Emenda Constitucional nº 95/2016. De igual maneira, os créditos adicionais de 2019 e de 2020 seguiram as normas contidas nas LDOs, assim como no art. 4º das Leis Orçamentárias Anuais - LOAs e nas Portarias de Créditos publicadas pela Secretaria de Orçamento Federal do Ministério da Economia. Por consequência, toda execução orçamentária desta Justiça realizou-se em conformidade com a legislação vigente, sobretudo com a EC 95/2016, em relação ao limite de pagamentos.
Acrescentou que a regulamentação do tema se deu pela edição da Resolução-CSJT 253, de 22/11/2019 (peça 39, p. 92-99) , que dispõe sobre a concessão de férias a magistrados no âmbito da Justiça do Trabalho de 1º e 2º graus. Nesse contexto, destaca que o § 2º do art. 17 dessa resolução condiciona o deferimento do pedido de conversão de férias em abono à existência de disponibilidade orçamentária.
Nessa linha, a regulamentação prevê que os Tribunais Regionais do Trabalho (TRTs) só podem atender aos pedidos de conversão de férias em abono pecuniário se houver disponibilidade orçamentária para fazer face a esses pedidos.
Quanto aos requisitos estabelecidos pelo art. 17 da LRF e pelo art. 114, § 8º, inciso II, das LDOs de 2019 e de 2020, ressaltou tratar-se de obrigações administrativas impostas aos órgãos responsáveis pela expedição de atos que impliquem a criação ou o aumento de despesas obrigatórias de caráter continuado. Assim, haja vista que, no caso em análise, tanto a Resolução-CNJ 293/2019 quanto a decisão proferida no RGD-0009882-49.2019.2.00.0000 são de lavra do Conselho Nacional de Justiça, caberia a esse CNJ a responsabilidade por apresentar os estudos e as estimativas de cálculo e impacto referidos naqueles dispositivos legais, e não ao CSJT.
Informou, em adendo, que as justificativas para a extrapolação do prazo de trinta dias para regulamentar a Resolução-CNJ 293/2019 estão registradas no Ofício CSJT.GP.SG.CGPES 154/2019, de 8/11/2019 (peça 40) . Do referido expediente, destacam-se os seguintes trechos (peça 40, p. 4-7) :
[...]
No mérito, cumpre esclarecer que já tramita no âmbito do CSJT o processo AN-5003-47.2019.5.90.0000, que trata da regulamentação das férias dos magistrados da Justiça do Trabalho de 1° e 2° graus, [...]. O processo foi autuado em 13/6/2019, antes mesmo da edição da Resolução CNJ n° 293/2019, de sorte que a proposta teve de ser adaptada para incorporar a nova orientação do CNJ.
[...]
Convém levar em consideração que a aplicação prática do direito à conversão parcial das férias em pecúnia, qualquer que seja seu regramento específico, tende a levar a acréscimos nos gastos da folha de pagamento dos tribunais. A conversão em pecúnia de 1/3 dos períodos de férias de um magistrado representa um acréscimo de 4,8% nos seus pagamentos anuais. Potencializando essa prática para toda a Justiça do Trabalho, pode haver aumento significativo de gastos não previstos. 
Essa circunstância demanda, data vénia, um estudo acerca do impacto orçamentário na avaliação prévia do exame do pedido liminar.
Considerando o atual cenário de restrições orçamentarias, esse dispêndio representa um desafio extra para a gestão das contas da Justiça do Trabalho, não podendo olvidar as contingências da Emenda Constitucional n° 95, de 15/12/2016, que instituiu o Novo Regime Fiscal e da Seguridade Social da União, [...].
[...], em 2016, não havia previsão para a conversão em pecúnia de 1/3 das férias pelos magistrados. Sendo assim, os limites a que estão atualmente submetidos os orçamentos da Justiça do Trabalho não consideram tais despesas. Desse modo, para suportar eventuais pagamentos extras, faz-se necessário cortes em outras rubricas.
[...]. Qualquer acréscimo de despesas necessariamente implicará ainda mais dificuldades. De toda sorte, o CSJT tem se esforçado no sentido de editar o referido ato normativo. O processo AN-5003-47.2019.5.90.0000 chegou a ser pautado para julgamento na última sessão ordinária, ocorrida no dia 25/10/2019. Todavia, em razão da necessidade de amadurecimento do entendimento da matéria por todos os Conselheiros, não foi possível concluir a decisão, tendo sido o processo retirado de pauta.
A próxima sessão ordinária do CSJT está marcada para o dia 22/11/2019, e estou desenvolvendo todos os esforços junto aos demais Conselheiros para concluir as discussões, de modo a aprovar o texto da norma nessa mesma sessão. [...]
[...] Ademais, merece atenção o risco que o eventual deferimento da liminar traria à gestão das contas dos órgãos da Justiça do Trabalho. Isso porque o acréscimo repentino de despesas dessa natureza pode afetar o equilíbrio das contas dos Tribunais Regionais do Trabalho, uma vez que se aproxima o final do ano e o planejamento orçamentário e financeiro dos órgãos terá pouca ou nenhuma margem para ajustes, [...].
Consulto Vossa Excelência sobre a possibilidade de aguardar até o dia 25/11/2019 para o exame do pedido liminar, tendo em vista que o CSJT deverá concluir a regulamentação dessa matéria na sessão ordinária a ser realizada no próximo dia 22 deste mês. (grifou-se) 
Nota-se que, entre as justificativas apresentadas no Ofício CSJT.GP.SG.CGPES 154/2019 - cuja finalidade era informar ao CNJ as razões pelas quais o CSJT não havia ainda regulamentado o direito à conversão de férias em abono pecuniário -, estava a necessidade de se realizar os estudos necessários de modo avaliar o impacto orçamentário que adviria da geração dessa despesa.
O CSJT, ao final, apresentou demonstrativo (peça 38, p. 6-8) com a execução orçamentária da despesa com o abono pecuniário - férias, por unidade orçamentária, nos exercícios de 2019 a 2021, nos moldes solicitados.
Conselho da Justiça Federal
Em atendimento à diligência que lhe fora encaminhada, o CJF informou que, em cumprimento à decisão proferida pelo CNJ nos autos da RGD 0009882-49.2019.2.00.0000, editou a Resolução-CJF 663, de 29/9/2020 (peça 28) . Esclareceu o CJF que antes de regulamentar a matéria, já havia sido intimado a prestar esclarecimentos acerca de suposto descumprimento do art. 1º, § 3º, da Resolução-CNJ 293/2019, dispositivo esse que criou a possibilidade de os membros da magistratura converterem um terço de férias em abono pecuniário.
Segundo o CJF, a regulamentação era obrigação que se impunha, "sob pena de incorrer em omissão passível de atrair as cominações previstas no art. 105 do Regimento Interno do CNJ" (peça 27, p. 2) , que assim prescreve:
Art. 105. Comprovada a resistência ao cumprimento da decisão proferida pelo CNJ em mais de 30 dias além do prazo estabelecido, o Plenário, o Presidente ou o Corregedor Nacional de Justiça, de ofício ou por reclamação do interessado, adotará as providências que entenderem cabíveis à sua imediata efetivação, sem prejuízo da instauração do competente procedimento disciplinar contra a autoridade recalcitrante e, quando for o caso, do envio de cópias ao Ministério Público para a adoção das providências pertinentes.
Informou, adicionalmente, que a Resolução-CJF 663/2020 determina que o CJF elabore a estimativa de impacto orçamentário-financeiro da conversão, em abono pecuniário, das férias dos magistrados da Justiça Federal, bem como verifique a sua adequação orçamentária e financeira à Lei Orçamentária Anual (LOA) , ao Plano Plurianual (PPA) e à LDO, em observância aos arts. 15 a 17 da LRF. Com base nesses estudos, o CJF deve informar aos tribunais regionais federais os limites de pagamento com essa despesa, discriminados por unidade. Para o exercício de 2020, essas providências foram adotadas, conforme pode-se observar nos ofícios presentes às peças 30 a 34.
O CJF, ao final, esclareceu que, em 2019, não foram realizados pagamentos alusivos à conversão de férias em abono pecuniário. Somente a partir de setembro de 2020 - após a edição da Resolução-CJF 663/2020 -, é que se deu início à execução da despesa com o abono pecuniário - férias no âmbito da Justiça Federal. Informou, ao mesmo tempo, que para 2020, foi necessário o reforço de dotações orçamentárias de alguns tribunais para fazer face a tal despesa, mediante o remanejamento de dotações, efetivado por meio da Resolução-CJF 682, de 7/12/2020 (peça 36) .
Em atendimento à solicitação realizada nos autos do presente feito, o CJF encaminhou demonstrativo da execução da despesa orçamentária com o abono pecuniário - férias para os exercícios de 2020 e 2021 (até fevereiro) , presente à peça 35, discriminado por unidade orçamentária da Justiça Federal de 1ª e 2ª instâncias.
Superior Tribunal Militar
Em atendimento à diligência realizada, o STM informou (peça 26) que, após tomar ciência, em 30/8/2019 (peça 60) , da Resolução-CNJ 293/2019, deu início às análises sobre a aplicabilidade da referida norma no âmbito da Justiça Militar da União (JMU) . Com base em tais estudos - Informação Secad 1570871 (peças 53 e 54) e Memorando Seafi/Dorfi 1585255 (peças 56 a 59) , foi editada a Resolução 272/2019/STM (peça 52) .
Informou, em acréscimo, que a análise do impacto orçamentário da conversão em pecúnia de parte das férias dos magistrados daquele tribunal superior consta do Memorando Seafi/Dorfi 1585255 (peça 56) e de seus anexos (peças 57 a 59) , bem como do processo SEI 017158/19-00.01 (peça 60) .
Nos referidos estudos, o cálculo do impacto orçamentário anual levou em consideração a conversão de dois períodos de férias (vinte dias) para os juízes federais e seus substitutos, assim como para os ministros integrantes da Corte. Considerou, também, a hipótese de todos os magistrados da JMU - juízes e ministros - exercerem a opção de conversão de duas parcelas anuais de férias. Constatou-se, ao final, que o impacto da implementação do abono pecuniário - férias seria de 0,35% da dotação anual de pessoal, valor esse passível de absorção pela programação orçamentária anual dos exercícios de 2019 e 2020. Desse modo, seriam respeitados os limites de gastos estabelecidos pela EC 95/2016 e não seria necessário o reforço de dotações por meio de créditos adicionais.
Esclareceu, ademais, que a implementação do pagamento do abono pecuniário - férias a partir do exercício de 2020 implica afirmar, consoante disposição da LDO, que tal despesa já estaria na base de projeção de gastos de pessoal para o exercício de 2021.
Em sequência, o STM informou que a execução orçamentária e financeira do abono pecuniário - férias, no âmbito da JMU, se deu a partir de 2020, de tal modo que em 2019 não houve execução nessa rubrica. A execução orçamentária da despesa com a conversão de férias em pecúnia nos exercícios de 2020 e 2021 (até fevereiro) consta à peça 26, p. 2.
Acrescentou o STM que a despesa com o abono pecuniário - férias está sendo custeada com recursos da ação orçamentária 20TP - Ativos Civis da União do programa de governo 0033 - Programa de Gestão e Manutenção do Poder Judiciário. Ressaltou, porém, que recursos da ação orçamentária 0Z01 - Reserva de Contingência Fiscal - Primária do programa de governo 0999 - Reserva de Contingência foram remanejados para a ação 20TP, tendo em vista que os provimentos previstos no Anexo V da LOA 2020 não foram efetivados em julho de 2020 conforme originalmente previsto.
Por fim, ressaltou o STM que a regulamentação do abono pecuniário - férias, realizada por intermédio da Resolução 272/2019/STM, trata a referida despesa como uma verba variável da folha de pagamento. Diferentemente das despesas fixas, essa despesa pode ou não ser realizada durante o exercício, de acordo com a opção manifestada pelo magistrado, por ocasião do requerimento de férias.
Ademais, destacou, nos termos da referida resolução, que a conversão de férias em abono pecuniário se dá mediante requerimento do interessado. Sua concessão, porém, é condicionada à existência de disponibilidade orçamentária, de modo a permitir que "a Administração possa exercer o controle das concessões de forma discricionária, visando o interesse público, diante de situações de restrição orçamentária ou de conveniência de ordem administrativa" (peça 26, p. 3) , conforme disposto no art. 13 da Resolução 272/2019/STM.
Tribunal de Justiça do Distrito Federal e dos Territórios
A diligência realizada ao TJDFT foi atendida por intermédio do Ofício 298/GPR, de 3/3/2021 (peça 41) . O referido expediente encaminhou a Portaria-GPR 2131, de 5/11/2019 (peça 42) , que faculta aos magistrados do Distrito Federal a conversão de um terço de cada período de férias em abono pecuniário. O mesmo ato, no entanto, condiciona a conversão em abono à disponibilidade orçamentária e financeira.
Em acréscimo, o TJDFT encaminhou quadro demonstrativo (peça 43) , o qual detalha a programação orçamentária e financeira da despesa com abono pecuniário - férias, para os exercícios de 2019, 2020 e 2021 (até fevereiro) .
Referindo-se a esse quadro, o TJDFT informou que, para o exercício de 2019, a verificação orçamentária e financeira da despesa foi realizada individualmente para cada requerimento de conversão de férias em pecúnia. Para 2020, por sua vez, optou-se por realizar um empenho global, no valor inicial de R$ 3.278.922,00, para que se deixasse de realizar a análise individual de cada um dos requerimentos, ressalvando-se, no entanto, que o deferimento do pleito estaria condicionado à disponibilidade orçamentária.
Na mesma resposta, o TJDFT encaminhou informações (peça 44) sobre a tramitação das solicitações de conversão de férias em abono, destacando que a inclusão do abono em folha de pagamento só ocorre após a autorização do ordenador de despesas e que sobre essa parcela não há incidência de imposto de renda nem de contribuição para o Plano de Seguridade Social, uma vez que possui natureza indenizatória.
Além das informações supradescritas, o TJDFT, de modo a atender a diligência, encaminhou expediente elaborado pela sua Secretaria de Assuntos Orçamentários e Financeiros (peça 45) , no qual argumenta que a despesa com o abono pecuniário - férias a que se refere a Portaria-GPR 2131/2019 (peça 42) e a Resolução-CNJ 293/2019 não pode ser considerada como de caráter continuado, uma vez que a norma regulamentadora, no âmbito do TJDFT, condiciona o deferimento do pedido de conversão à existência disponibilidade orçamentária e financeira, conforme ressalva expressamente disposta no parágrafo único do art. 1º da aludida portaria, in verbis (peça 42, p. 1) :
Art. 1º Aos magistrados do Distrito Federal é facultada a conversão de um terço de cada período de férias em abono pecuniário, nele considerado o terço constitucional, mediante requerimento formulado com antecedência mínima de sessenta dias do efetivo gozo.
Parágrafo único. A conversão em abono pecuniário previsto no caput está condicionada à disponibilidade orçamentária e financeira. (grifou-se) 
Alegou ainda que, se a aludida parcela não se caracteriza como despesa de caráter continuado, deve-se afastar, pelo menos no âmbito do TJDFT, os requisitos exigidos pelo art. 17 da LRF.
Por fim, para fins de atendimento da diligência, o TJDFT encaminhou, em acréscimo, a decisão que dispensou a retenção de imposto de renda sobre o pagamento do abono pecuniário - férias (peça 46) , o parecer jurídico opinando pela natureza indenizatória do abono (peça 47) e a manifestação da Consultoria Jurídica de Pessoal desse tribunal (peça 48) sugerindo o encaminhamento ao TCU de cópia integral do processo SEI 20851/2019 (peça 49) , instaurado com vistas a regulamentar a Resolução-CNJ 293/2019 no âmbito do TJDFT.
Análise
Registra-se, inicialmente, que as informações e documentos encaminhados pelo CSJT, CJF, STM e TJDFT são examinados em conjunto na presente análise, visto que desses órgãos foram solicitadas as mesmas informações.
Não se debruça, na presente análise, sobre o mérito da decisão proferida pelo então presidente do CNJ, ministro Dias Tofolli, nos autos da RGD 0009882-49.2019.2.00.0000 (peça 5) - como postula o representante -, por se entender que as decisões emanadas do CNJ só podem ser questionadas perante o STF, por expressa disposição do art. 102, caput, inciso I, alínea "r", e 103B, § 4º, da CF/1988. Ou seja, não cabe a esta Corte de Contas exercer o controle das decisões adotadas pelo CNJ, no típico exercício de sua atividade-fim.
A atividade de controle externo exercida pelo TCU, como órgão auxiliar do Congresso Nacional, não alcança as decisões adotadas pelo CNJ - nem por qualquer outro órgão do Poder Judiciário federal - no exercício de suas atividades finalísticas, ficando resguardada, por óbvio, a competência desta Corte de Contas para exercer a fiscalização orçamentária e financeira desses órgãos do Poder Judiciário, visto que exerce o papel de auxiliar o Congresso Nacional na atividade de controle externo.
O representante, ao questionar a decisão do CNJ que determinou o pagamento do abono pecuniário - férias aos magistrados da Justiça Federal e da Justiça do Trabalho, apresentou alegações suscetíveis de exame no presente feito, as quais podem ser suscintamente agrupadas em duas possíveis impropriedades ou irregularidades: (a) ausência de autorização na LOA ou de créditos adicionais para fazer face ao pagamento do abono pecuniário - férias, com infringência do art. 167 da CF/1988; e (b) expansão permanente das despesas com pessoal do Poder Judiciário, com prejuízo à realização de investimentos, prejudicando, por consequência, o exercício de sua típica função jurisdicional.
Quanto à necessária e prévia autorização orçamentária para se proceder à execução da despesa com o abono pecuniário - férias, convém registrar, preliminarmente, que a programação orçamentária não contempla uma ação orçamentária específica para o pagamento do abono. Em verdade, essa despesa é executada por meio da ação orçamentária 20TP - Ativos Civis da União, destinada ao pagamento de verbas de pessoal aos servidores e empregados ativos civis da União.
Diga-se, ademais, que a despesa com o abono pecuniário - férias é classificada no código de natureza de despesa detalhada (NDD) 3.1.90.11.44 - Férias - Abono Pecuniário, podendo-se apurar, por esse identificador, os valores empenhados e pagos por cada órgão da estrutura orçamentária federal.
Portanto, a averiguação de créditos orçamentários suficientes - ordinários ou adicionais - para fazer face ao pagamento do abono pecuniário - férias aos membros da magistratura federal requer a verificação de suficiente e prévia dotação na ação orçamentária 20TP.
Registra-se que todos os órgãos diligenciados - TJDFT, STM, CJF e CSJT - encaminharam, conforme solicitado, demonstrativo da execução orçamentária do abono pecuniário - férias nos exercícios de 2019 a 2021.
Nos esclarecimentos prestados, dois deles - STM e CJF - informaram ter realizado remanejamento de dotações para atender aos pleitos de conversão de férias em pecúnia. Os demais não se manifestaram explicitamente em suas respostas, limitando-se a apresentar as informações que lhes foram solicitadas.
A conformidade e regularidade da execução orçamentária do abono não requer, contudo, uma verificação minuciosa da origem ou natureza dos créditos orçamentários utilizados para o pagamento dessa despesa. Entende-se suficiente a verificação da (in) suficiência dos valores empenhados na NDD 3.1.90.11.44 em relação à dotação final atualizada - após as suplementações, cancelamentos e remanejamentos - da ação orçamentária 20TP.
Vale dizer, não haverá infringência ao art. 167, inciso II, da CF/1988 - segundo o qual é vedada a realização de despesas ou a assunção de obrigações diretas que excedam os créditos orçamentários ou adicionais - se os créditos orçamentários disponíveis na ação orçamentária 20TP forem suficientes para fazer face ao empenho e pagamento do abono pecuniário - férias pleiteado por membros da magistratura federal.
Optou-se, dessa forma, por evidenciar os valores empenhados/pagos com a conversão de férias em pecúnia, comparando esses valores com as dotações disponíveis na ação orçamentária 20TP nos exercícios de 2019, 2020 e 2021 (até o fechamento da presente instrução) , após as suplementações, cancelamentos ou remanejamentos orçamentários eventualmente realizados, para os órgãos da Justiça Federal, do Trabalho e Militar da União, bem como para a Justiça do DF e dos Territórios. A tabela seguinte demonstra essa comparação.
Dotação e Execução Ação Orçamentária 20TP\1 e Abono Pecuniário - Férias\3 - Justiça Federal, Justiça Militar, Justiça do Trabalho e Justiça do DF e dos Territórios
R$
	Ano
		Justiça Federal
	Justiça Militar
	Justiça do Trabalho
	Justiça do DF e dos Territórios

	2019
	Dotação Atualizada (a) \1 \2
	7.320.579.726,00
	194.980.509,00
	11.235.544.281,00
	1.714.500.880,00

		Despesa Empenhada (b) \1
	7.320.079.489,03
	194.980.509,00
	11.234.838.366,68
	1.714.500.880,00

		 (b) / (a) 
	99,99%
	100,0%
	99,99%
	100,0%

		Despesa Paga (c) \1
	7.295.188.921,42
	194.955.642,23
	11.229.353.318,17
	1.712.643.783,08

		Férias - Abono Pecuniário - Empenhado (d) 
	0,00
	0,00
	1.335.102,89
	273.243,49

		 (d) / (a) 
	0,00%
	0,00%
	0,01%
	0,02%

		 (d) / (b) 
	0,00%
	0,00%
	0,01%
	0,02%

		Férias - Abono Pecuniário - Pago (e) 
	0,00
	0,00
	1.335.102,89
	273.243,49

	2020
	Dotação Atualizada (a) \1 \2
	7.399.490.280,00
	204.033.089,00
	11.079.318.201,00
	1.722.420.914,00

		Despesa Empenhada (b) \1
	7.343.795.941,95
	204.033.089,00
	11.050.704.203,68
	1.720.592.868,37

		 (b) / (a) 
	99,25%
	100,0%
	99,74%
	99,9%

		Despesa Paga (c) \1
	7.295.063.956,57
	199.626.650,32
	11.025.292.034,52
	1.715.019.183,66

		Férias - Abono Pecuniário - Empenhado (d) 
	31.502.370,82
	776.563,50
	25.839.231,89
	686.831,80

		 (d) / (a) 
	0,43%
	0,38%
	0,23%
	0,04%

		 (d) / (b) 
	0,43%
	0,38%
	0,23%
	0,04%

		Férias - Abono Pecuniário - Pago (e) 
	31.402.370,82
	776.563,50
	25.360.585,78
	686.831,80

	2021\4
	Dotação Atualizada (a) \1 \2
	7.536.050.000,00
	209.380.504,00
	11.098.296.381,00
	1.737.618.607,00

		Despesa Empenhada (b) \1
	5.526.938.429,17
	128.469.527,27
	10.503.190.963,50
	1.713.354.804,19

		 (b) / (a) 
	73,34%
	61,4%
	94,64%
	98,6%

		Despesa Paga (c) \1
	4.789.826.830,95
	128.012.285,83
	7.046.214.130,06
	1.110.762.690,80

		Férias - Abono Pecuniário - Empenhado (d) 
	44.975.408,30
	482.345,28
	58.445.824,73
	1.000.000,00

		 (d) / (a) 
	0,60%
	0,23%
	0,53%
	0,06%

		 (d) / (b) 
	0,81%
	0,38%
	0,56%
	0,06%

		Férias - Abono Pecuniário - Pago (e) 
	39.292.341,39
	482.345,28
	41.765.923,88
	332.081,73

\1 Ação orçamentária 20TP - Ativos Civis - União.
\2 Dotação orçamentária atualizada equivale à consignada na LOA ajustada pelas suplementações, cancelamentos e remanejamentos de créditos orçamentários.
\3 Férias - Abono Pecuniário código de natureza de despesa 3.1.90.11.44.
\4 .Dados extraídos em 9/9/2021.
Pode-se observar que os créditos orçamentários disponíveis na ação orçamentária 20TP foram suficientes para executar a despesa com o abono pecuniário - férias durante os exercícios de 2019 e 2020, não havendo indícios de que para 2021 será diferente. Nota-se, ademais, que os valores empenhados com o abono representaram uma fração mínima da dotação fixada na ação orçamentária 20TP, alcançando menos 0,5% em 2020 e, até 8/9/2021, menos de 0,6%.
Para fins de registro, demonstra-se, na tabela seguinte, a execução orçamentária do abono pecuniário - férias nos exercícios de 2019 a 2021 (até 8/9/2021) .
Execução Orçamentária Abono Pecuniário - Férias\1Justiça Federal, Justiça Militar, Justiça do Trabalho e Justiça do DF e dos Territórios
R$
	Ano
		Justiça Federal
	Justiça Militar
	Justiça do Trabalho
	Justiça do DF e dos Territórios

	2019
	Empenhado
	0,00
	0,00
	1.335.102,89
	273.243,49

		Liquidado
	0,00
	0,00
	1.335.102,89
	273.243,49

		Pago
	0,00
	0,00
	1.335.102,89
	273.243,49

		Inscrito em Restos a Pagar
	0,00
	0,00
	0,00
	0,00

	2020
	Empenhado
	31.502.370,82
	776.563,50
	25.839.231,89
	686.831,80

		Liquidado
	31.402.370,82
	776.563,50
	25.360.585,78
	686.831,80

		Pago
	31.402.370,82
	776.563,50
	25.360.585,78
	686.831,80

		Inscrito em Restos a Pagar
	100.000,00
	0,00
	478.646,11
	0,00

	2021\2
	Empenhado
	44.975.408,30
	482.345,28
	58.445.824,73
	1.000.000,00

		Liquidado
	39.292.341,39
	482.345,28
	41.765.923,88
	332.081,73

		Pago
	39.292.341,39
	482.345,28
	41.765.923,88
	332.081,73

\1 Férias - Abono Pecuniário código de natureza de despesa 3.1.90.11.44.
\2 .Dados extraídos em 9/9/2021.
Entende-se, desse modo, que a despesa com abono pecuniário - férias foi executada em conformidade com os créditos orçamentários disponíveis, não havendo que se falar em descumprimento da vedação prevista no inciso II do art. 167 da CF/1988.
Considerando, a propósito, que o abono pecuniário - férias é verba de pagamento de pessoal, há que se verificar se foram cumpridas as formalidades previstas nos incisos do § 1º do art. 169 da CF/1988, que assim dispõe:
Art. 169. A despesa com pessoal ativo e inativo e pensionistas da União, dos Estados, do Distrito Federal e dos Municípios não pode exceder os limites estabelecidos em lei complementar.
§ 1º A concessão de qualquer vantagem ou aumento de remuneração, a criação de cargos, empregos e funções ou alteração de estrutura de carreiras, bem como a admissão ou contratação de pessoal, a qualquer título, pelos órgãos e entidades da administração direta ou indireta, inclusive fundações instituídas e mantidas pelo poder público, só poderão ser feitas:
I - se houver prévia dotação orçamentária suficiente para atender às projeções de despesa de pessoal e aos acréscimos dela decorrentes;
II - se houver autorização específica na lei de diretrizes orçamentárias, ressalvadas as empresas públicas e as sociedades de economia mista.
[...]
Quanto ao disposto no inciso I do § 1º do art. 169 da CF/1988, já se demonstrou que a despesa gerada com o pagamento do abono foi executada em conformidade aos créditos orçamentários disponíveis. Em relação ao inciso II desse mesmo dispositivo, há que se investigar se a LDO 2020 contemplou autorização para o pagamento do abono, visto que a decisão adotada na RGD questionada pelo representante referiu-se especificamente aos pedidos de conversão de férias realizados a partir do primeiro semestre de 2020.
A LDO 2020 - Lei 13.898/2019 -, em seu art. 99, autorizou a concessão de vantagens e aumentos de remunerações até o montante das quantidades e dos limites orçamentários previstos em anexo da LOA 2020, expressa nos seguintes termos:
Art. 99. Para atendimento ao disposto no inciso II do § 1º do art. 169 da Constituição, observadas as disposições do inciso I do referido parágrafo e as condições estabelecidas no art. 96 desta Lei, ficam autorizados:
[...]
IV - a concessão de vantagens e aumentos de remuneração de civis, de militares e de seus pensionistas, de membros de Poderes e a criação de cargos e funções e os provimentos de civis ou militares, até o montante das quantidades e dos limites orçamentários constantes de anexo específico da Lei Orçamentária de 2020, cujos valores deverão constar de programação orçamentária específica e ser compatíveis com os limites estabelecidos na Lei Complementar nº 101, de 2000 - Lei de Responsabilidade Fiscal, não abrangidos nos incisos I ao III;
[...] (os destaques são nossos) 
A LOA 2020 - Lei 13.978/2020 -, em seu Anexo V (peça 61, p. 5-8) , discrimina as "Autorizações Específicas de que Trata o Art. 169, § 1º, Inciso II, da Constituição, e o art. 99, Inciso IV, da LDO 2020, Relativas a Despesas de Pessoal e Encargos Sociais para 2020". No referido anexo, não consta o abono pecuniário resultante da conversão das férias dos magistrados da esfera federal, a que se refere o § 3º do art. 1º da Resolução-CNJ 293/2019.
Ocorre, porém, que o art. 101 da LDO 2020 oferece as condições autorizativas para a execução da despesa com o abono pecuniário - férias dos magistrados da União, ao estabelecer que:
Art. 101. O pagamento de quaisquer aumentos de despesa com pessoal decorrente de medidas administrativas ou judiciais que não se enquadrem nas exigências dos art. 92, art. 98 e art. 99 dependerá de abertura de créditos adicionais, mediante remanejamento de dotações de despesas primárias, observados os limites estabelecidos nos termos do disposto no art. 107 do Ato das Disposições Constitucionais Transitórias. (grifou-se) 
Ou seja, qualquer aumento de despesa com pessoal, originado de medidas de natureza administrativa ou judicial, que não se enquadrem nas hipóteses dos arts. 92, 98 ou 99 da Lei 13.898/2019, conta com autorização para sua execução, contanto que os créditos orçamentários disponíveis para fazer face a esse incremento originem-se, se necessário, do remanejamento de dotações de outras despesas primárias, devendo ser respeitados os limites de gastos fixados conforme os critérios estabelecidos no art. 107 do Ato da Disposições Constitucionais Transitórias (ADCT) - o denominado "Teto de Gastos".
Entende-se, dessa forma, que não houve descumprimento do § 1º do art. 169 da CF/1988, uma vez que a autorização exigida para a concessão da vantagem relativa ao abono pecuniário - férias dos membros da magistratura federal, apesar de não constar na LDO 2020 - nem no Anexo V da LOA 2020 -, foi implicitamente suprida pelo comando do art. 101 da LDO 2020.
Para o exercício de 2021, por sua vez, não se exige semelhante autorização, visto que a elaboração da proposta orçamentária de 2021 tomou por base a despesa com a folha de pessoal vigente em março de 2020, ajustada pelas despesas apresentadas até esse mês e pelos eventuais acréscimos legais, conforme dispôs o caput do art. 103 da LDO 2021 - Lei 14.116/2020, abaixo transcrito:
Art. 103. Os Poderes Executivo, Legislativo e Judiciário, o Ministério Público da União e a Defensoria Pública da União terão como base de projeção do limite para elaboração de suas propostas orçamentárias de 2021, relativas a despesa com pessoal e encargos sociais, a despesa com a folha de pagamento vigente em março de 2020, compatibilizada com as despesas apresentadas até esse mês e os eventuais acréscimos legais, inclusive o disposto no art. 110, observados os limites estabelecidos no art. 26. (grifou-se) 
Quanto à possível irregularidade relativa à expansão permanente das despesas com pessoal, acarretando a redução dos investimentos necessários à preservação e manutenção da atividade jurisdicional pelo Poder Judiciário, há que se registrar, de início, que o abono aqui tratado é uma verba de pessoal classificada no elemento de despesa 11 - Vencimentos e Vantagens Fixas do grupo de natureza de despesa 1 - Pessoal e Encargos Sociais. Por se configurar como uma despesa com pessoal, reveste-se de estrita obrigatoriedade quanto à sua execução, sendo classificada, portanto, como despesa obrigatória para fins de apuração do resultado primário.
Atualmente, a LDO discrimina, em anexo específico, o rol das despesas que não serão objeto de limitação de empenho, nos termos do art. 9º, § 2º, da LRF, segregando as que constituam obrigações constitucionais e legais da União - tanto as despesas primárias quanto as financeiras - das demais ressalvadas pela própria LDO. Transcreve-se o comando do § 2º do art. 9º da LRF:
Art. 9º Se verificado, ao final de um bimestre, que a realização da receita poderá não comportar o cumprimento das metas de resultado primário ou nominal estabelecidas no Anexo de Metas Fiscais, os Poderes e o Ministério Público promoverão, por ato próprio e nos montantes necessários, nos trinta dias subsequentes, limitação de empenho e movimentação financeira, segundo os critérios fixados pela lei de diretrizes orçamentárias.
[...]
§ 2º Não serão objeto de limitação as despesas que constituam obrigações constitucionais e legais do ente, inclusive aquelas destinadas ao pagamento do serviço da dívida, as relativas à inovação e ao desenvolvimento científico e tecnológico custeadas por fundo criado para tal finalidade e as ressalvadas pela lei de diretrizes orçamentárias.
De modo a identificar se a despesa com a conversão em pecúnia das férias dos magistrados implica de fato expansão "permanente" dos gastos de pessoal do Poder Judiciário, cumpre investigar se, além de obrigatória, reveste-se também do caráter de continuidade, na forma definida pelo art. 17 da LRF. Ou seja, deve-se analisar se a despesa orçamentária com o referido abono se caracteriza como uma DOCC.
O art. 17 da LRF apresenta a definição e os elementos caracterizadores das DOCCs, in verbis:
Art. 17. Considera-se obrigatória de caráter continuado a despesa corrente derivada de lei, medida provisória ou ato administrativo normativo que fixem para o ente a obrigação legal de sua execução por um período superior a dois exercícios.
§ 1º Os atos que criarem ou aumentarem despesa de que trata o caput deverão ser instruídos com a estimativa prevista no inciso I do art. 16 e demonstrar a origem dos recursos para seu custeio.
§ 2º Para efeito do atendimento do § 1º, o ato será acompanhado de comprovação de que a despesa criada ou aumentada não afetará as metas de resultados fiscais previstas no anexo referido no § 1º do art. 4º, devendo seus efeitos financeiros, nos períodos seguintes, ser compensados pelo aumento permanente de receita ou pela redução permanente de despesa.
§ 3º Para efeito do § 2º, considera-se aumento permanente de receita o proveniente da elevação de alíquotas, ampliação da base de cálculo, majoração ou criação de tributo ou contribuição.
§ 4º A comprovação referida no § 2º, apresentada pelo proponente, conterá as premissas e metodologia de cálculo utilizadas, sem prejuízo do exame de compatibilidade da despesa com as demais normas do plano plurianual e da lei de diretrizes orçamentárias.
§ 5º A despesa de que trata este artigo não será executada antes da implementação das medidas referidas no § 2º, as quais integrarão o instrumento que a criar ou aumentar.
§ 6º O disposto no § 1º não se aplica às despesas destinadas ao serviço da dívida nem ao reajustamento de remuneração de pessoal de que trata o inciso X do art. 37 da Constituição.
§ 7º Considera-se aumento de despesa a prorrogação daquela criada por prazo determinado. (grifou-se) 
Desse comando normativo, infere-se que a caracterização de uma despesa como obrigatória de caráter continuado requer o cumprimento de alguns requisitos: deve ser uma despesa corrente; deve decorrer de um mandamento normativo - legal ou infralegal - que fixe a obrigatoriedade de sua execução - despesa obrigatória; e a obrigatoriedade do gasto deve ser fixada por um período superior a dois exercícios.
No caso ora em análise, tem-se que um ato do CNJ - Resolução-CNJ 293/2019 -, que dispôs sobre as férias dos membros da magistratura nacional, facultou aos magistrados converterem até um terço das férias em pecúnia, conferindo, aos que assim optarem, o direito à percepção do abono pecuniário. Ou seja, manifestando-se o magistrado pela conversão de suas férias em pecúnia, e estando preenchidos os requisitos para deferimento do pleito, cabe à União efetuar o pagamento à conta do orçamento federal. Oportuno mencionar que a referida resolução não estabeleceu quaisquer condicionantes ou limites de ordem orçamentária ou financeira à concessão do direito instituído.
Trata-se, assim, de uma despesa obrigatória - porquanto decorrente de ato normativo ensejador de um direito ou pretensão unilateral contra a União -, enquadrada na categoria econômica de despesas correntes - pois que não classificável entre as subcategorias de despesas de capital - Investimentos, Inversões Financeiras nem Transferências de Capital - e sem prazo certo ou termo final de vigência.
Pode-se afirmar, desse modo, que a despesa com o abono pecuniário - férias conforma-se, numa primeira análise, à definição de despesa obrigatória de caráter continuado prevista no art. 17 da LRF, reunindo os elementos caracterizadores das DOCCs. Por isso, o ato instituidor do direito à conversão de férias em pecúnia teria, a princípio, que preencher os requisitos exigidos pela legislação de regência de modo a demonstrar a sua compatibilidade com as normas orçamentárias, a sua neutralidade do ponto de vista fiscal, bem como o seu compromisso com o regime de atingimento de metas fiscais.
Há, porém, que se realizar uma análise mais detida do tema, especialmente no que toca à regulamentação do assunto no âmbito dos tribunais, com foco nos argumentos oferecidos pelos órgãos diligenciados, no sentido de descaracterizar essa despesa como DOCC.
Os atos que regulamentaram a Resolução-CNJ 293/2019, no âmbito dos tribunais, estabeleceram travas condicionantes para adequar a despesa com o abono pecuniário - férias à disciplina orçamentária e fiscal aplicável. De certo modo, a regulamentação da matéria limitou ou expressamente condicionou a conversão de férias em pecúnia à disponibilidade orçamentária e financeira.
Pode-se chegar a essa constatação observando que os atos editados pelo STM - art. 17, caput, da Resolução-STM 272/2019 (peça 52, p. 4) -, pelo CSJT - art. 17, § 2º, da Resolução-CSJT 253/2019 (peça 39, p. 96) - e pelo TJDFT - art. 1º, parágrafo único, da Portaria-GPR 2131/2019 (peça 42) -, ao disciplinarem a concessão de férias aos magistrados nas suas respectivas instâncias, explicitamente condicionaram a conversão das férias em abono à existência de disponibilidade orçamentária.
O CJF, por sua vez, adotou mecanismo diverso, porém com efeito semelhante. Em vez de condicionar o pagamento do abono à prévia disponibilidade orçamentária, fixou a obrigação de o próprio Conselho informar aos tribunais regionais federais os limites de pagamento com o abono pecuniário - férias dos magistrados da Justiça Federal, após a elaboração da estimativa de impacto orçamentário-financeiro e a verificação da adequação orçamentária-financeira dessa despesa à LOA, ao PPA e à LDO, conforme dispõe o art. 2º, parágrafo único, da Resolução-CJF 663/2020 (peça 28) .
Como mencionado supra, algumas das manifestações encaminhadas pelos órgãos diligenciados - em especial, STM e TJDFT - asseveraram que a despesa com a conversão em pecúnia de férias dos membros da magistratura não configura uma DOCC, visto que a concessão do abono, no âmbito dos tribunais, é condicionada à disponibilidade orçamentária. Sobre o tema, convém transcrever trecho da manifestação do STM (peça 26, p. 3) :
Quanto à implementação da concessão do abono pecuniário de férias, cumpre esclarecer que, de acordo com a regulamentação adotada no âmbito da JMU, por meio da aprovação da Resolução 272/2019/STM, embora tal despesa seja tratada como despesa continuada, esta se insere no rol de despesas variáveis da folha de pagamento que, diferentemente das despesas fixas, podem ou não ser realizadas durante o exercício financeiro de acordo com a opção adotada pelos magistrados. Neste sentido, cabe ainda ressaltar, que, nos termos da referida resolução, a conversão do terço de férias é facultada ao magistrado mediante requerimento do interessado, cuja concessão é condicionada à existência de disponibilidade orçamentária. De modo que a regulamentação do instituto do abono pecuniário de férias, da forma como foi formulada no âmbito da JMU, permite que a Administração possa exercer o controle das concessões de forma discricionária, visando o interesse público, diante de situações de restrição orçamentária ou de conveniência de ordem administrativa, como por exemplo, no caso de contingenciamento da despesa, de acordo com o disposto no art. 13 da Resolução 272/2019/STM, como abaixo transcrito:
Art. 13. É facultada aos Magistrados de primeiro grau a conversão de um terço de cada período de férias em abono pecuniário, nele considerado o terço constitucional, mediante requerimento formulado com antecedência mínima de 60 (sessenta) dias do efetivo gozo, mediante formulário próprio anexo a esta Resolução, condicionada à disponibilidade orçamentária, aplicado o disposto no art. 17 desta Resolução. (grifou-se) 
O CJF, em sentido semelhante, assinalou que (peça 27, p. 3) :
[...] no âmbito de cada Tribunal Regional Federal, caberá aos respectivos presidentes ordenar o pagamento do abono pecuniário, com base em declaração de disponibilidade orçamentária para cobrir tais despesas, informada pelo Conselho da Justiça Federal, para fins de cumprimento ao disposto nos artigos 16 e 17 da LRF, naquilo que couber, conforme a seguir, in verbis:
Art. 2º No âmbito dos tribunais, caberá aos presidentes ordenar o pagamento do abono pecuniário de que trata esta Resolução.
Parágrafo único. A Diretoria Executiva de Planejamento e de Orçamento do Conselho da Justiça Federal elaborará a estimativa do impacto orçamentário-financeiro da conversão, em abono pecuniário, das férias dos magistrados de 1º e 2º graus, bem como a sua adequação orçamentária-financeira com a Lei Orçamentária Anual, com o Plano Plurianual e com a Lei de Diretrizes Orçamentárias, em observância aos arts. 15 a 17 da Lei Complementar n. 101, de 4 de maio de 2000, e comunicará aos Tribunais Regionais Federais os limites desse pagamento, discriminando por unidade. (grifou-se) 
O CSJT, de igual modo, destacou a necessidade de se observar a legislação fiscal (peça 38, p. 4) :
[...] deve ser observado que o art. 17, § 2º, da Resolução CSJT nº 253/2019 assim dispôs:
Art. 17. É facultada a conversão de um terço de cada período de férias em abono pecuniário.
[...]
§ 2º O deferimento da conversão de um terço das férias do magistrado dependerá da disponibilidade orçamentária. [grifo no original]
Nesse sentido, quando o CSJT regulamentou a matéria, expressamente previu a necessidade de que os TRTs só deferissem o abono pecuniário de férias a seus magistrados após o devido estudo do impacto orçamentário, se verificada disponibilidade para tanto. (grifou-se) 
O TJDFT, por sua vez, foi mais objetivo ao afirmar que (peça 45, p. 1) :
Embora a SEOF não tenha sido provocada a se manifestar nos autos do PA 20851/2019 e não possua acesso ao seu conteúdo restrito, do qual resultou a Portaria GPR 2131 de 05 de novembro de 2019, verifica-se que o referido ato normativo condiciona a despesa à disponibilidade orçamentária, conforme Parágrafo único do art. 1º, nos seguintes termos "Parágrafo único. A conversão em abono pecuniário previsto no caput está condicionada à disponibilidade orçamentária e financeira." (grifo no original) 
Dessa forma, smj, não se verifica, no âmbito do TJDFT, ser a despesa em tela revestida de caráter obrigatório, motivo pelo qual deve ser afastada a aplicação do art. 17 da LRF. (grifou-se) 
Assim, cabe aqui verificar se condicionar a conversão de férias em abono pecuniário à existência de disponibilidade orçamentária e financeira teria o condão de descaracterizar essa despesa como DOCC, tendo em vista que esta condicionante desfiguraria o regime de execução obrigatória da despesa com o abono.
Como já mencionado, a Resolução-CNJ 293/2019 conferiu aos magistrados o direito de optar pela conversão de parte das férias em abono pecuniário. Essa resolução, ao instituir esse direito, impôs à União o dever de atender os pedidos de conversão em pecúnia que lhe forem submetidos, não cabendo qualquer tipo de juízo de discricionariedade quanto ao deferimento do pleito. Analisando somente por esse ângulo - o da norma primária instituidora do direito ao abono -, está-se diante de uma despesa tipicamente obrigatória - segundo a qual o gestor não possui discricionariedade quanto à sua realização.
Ocorre que, quando a norma regulamentadora, diante da ausência de recursos orçamentários ou financeiros para fazer face à despesa, autoriza o gestor a indeferir os pedidos de conversão de férias em abono, falece a obrigatoriedade de sua execução.
O mesmo ocorre quando o gestor é autorizado a indeferir o pedido por não haver limite orçamentário ou financeiro suficiente para atendimento das solicitações de conversão de férias em pecúnia.
Observa-se, dessa forma, que a regulamentação da Resolução-CNJ 293/2019 promovida no âmbito dos tribunais, ao condicionar o atendimento dos pedidos de concessão de abono pecuniário - férias à existência de suficiente disponibilidade orçamentária e financeira, desconstitui a obrigatoriedade de realização do gasto. Por consequência, desconfigura-se a referida despesa como DOCC, não havendo que se falar em cumprimento dos requisitos estabelecidos nos parágrafos do art. 17 da LRF nem outros correlatos.
Diante disso, entende-se, quanto à questão aqui tratada, não haver irregularidade ou ilegalidade apta a ensejar uma atuação desta Corte de Contas. Como demonstrado, a despesa decorrente da conversão em pecúnia das férias dos magistrados não se caracteriza como obrigatória de caráter continuado, tendo em vista que a regulamentação da Resolução-CNJ 293/2019 inseriu trava condicionante que suspende a obrigatoriedade de sua execução.
Ante o exposto, considera-se que os elementos oferecidos pelo representante são insuficientes para demonstrar que a despesa resultante da conversão em pecúnia das férias dos magistrados contribui, de forma determinante, para a expansão permanente das despesas com pessoal do Poder Judiciário, uma vez que essa despesa, conforme explicitado, não se configura como despesa obrigatória de caráter continuado, razão pela qual propõe-se ao Tribunal considerar improcedente a representação ora em análise.
 Há que se registrar, por oportuno, algumas questões relevantes pertinentes ao tema ora tratado.
O ordenamento jurídico vigente prega que a norma instituidora de um direito que resulte em despesa para o ente público preencha certos requisitos fixados pelas normas orçamentárias e fiscais aplicáveis. Esses requisitos tendem a ser mais rígidos se a despesa tiver a natureza obrigatória continuada. Essa, sem dúvida, é a prática que mais se coaduna aos preceitos da transparência e da gestão fiscal responsável.
Conforme anteriormente exposto, a Resolução-CNJ 293/2019, ao assegurar ao magistrado a possibilidade de converter parte de suas férias em pecúnia, sob o pretexto de uniformizar a prática já adotada em alguns tribunais estaduais, criou para a União uma obrigação incondicionada de pagar uma vantagem pecuniária aos magistrados que assim optarem.
A supramencionada resolução limitou-se a regulamentar o direito a férias dos magistrados, facultando a conversão de um terço de cada período de férias em abono pecuniário. A referida norma não estabeleceu nenhum limite ou condicionante ao exercício dessa faculdade.
Vislumbrada a criação de uma despesa para a União, aparentemente, de natureza obrigatória e continuada, solicitou-se ao CNJ, entre outras informações, a documentação que demonstrasse o cumprimento dos requisitos na Lei Fiscal para geração de despesa obrigatória de caráter continuado por ato administrativo normativo.
O CNJ negou o fornecimento das informações solicitadas, sob a justificativa de que o exercício do poder normativo desse conselho não poderia ser questionado perante o TCU.
A resposta dada pelo CNJ ao pedido de informações realizado por este Tribunal de Contas sugere que as discussões realizadas naquele conselho acerca da uniformização, em âmbito nacional, do direito a férias dos magistrados podem ter ignorado a realização dos estudos que visassem demonstrar a adequação orçamentária e financeira da despesa com abono pecuniário - férias a que se refere o § 3º do art. 1º da Resolução-CNJ 293/2019 à legislação fiscal e orçamentária.
Com efeito, a gestão fiscal responsável pregada pela LRF determina que a geração de novas despesas deve ser precedida de estudos que demonstrem a neutralidade fiscal do novo gasto, assim como a adequação às leis que disponham sobre o orçamento e as finanças públicas, especialmente os arts. 15, 16 e 17 da LRF.
Assim, diante da possível ausência de realização das análises de conformidade orçamentária e fiscal da despesa com o abono pecuniário - férias a que se refere o § 3º do art. 1º da Resolução-CNJ 293/2019, entende-se necessário dar ciência ao CNJ, com fundamento no art. 9º da Resolução-TCU 315/2020, de que a edição de atos que impliquem geração de despesa para a União deve ser precedida do exame que demonstre a sua compatibilidade orçamentário-financeiro e a sua neutralidade fiscal, em obediência aos arts. 15, 16 e 17 da Lei Complementar 101/2000.
CONCLUSÃO
Cuida o presente processo de representação apresentada por deputado federal sobre supostas irregularidades relacionadas ao pagamento de abono pecuniário resultante da conversão parcial das férias de membros da magistratura, com possível infringência a dispositivos da legislação fiscal e orçamentária.
A representação deve ser conhecida, uma vez que satisfeitos os requisitos de admissibilidade previstos no RI/TCU (art. 234, § 2º, segunda parte, art. 235 e art. 237, inciso III e parágrafo único) e na Resolução-TCU 259/2014 (art. 103, § 1º, in fine) - itens 15 a 17 desta instrução.
Para fins de saneamento dos autos e por haver indícios de descumprimento de normas de finanças públicas atinentes à realização e à geração de DOCCs, realizaram-se diligências ao CNJ, ao STM, ao CJF, ao CSJT e ao TJDFT.
À exceção do CNJ, os demais órgãos diligenciados forneceram as informações solicitadas. O CNJ, por entender que a decisão impugnada pelo representante - RGD 0009882-49.2019.2.00.0000 - foi expedida no exercício do poder normativo e da atividade-fim desse conselho, alegou ser esta Corte de Contas incompetente para apreciar a matéria, cabendo tão somente ao STF decidir sobre a legalidade ou constitucionalidade dos atos emanados desse conselho.
Pode-se afirmar que a pretensão do representante consiste no exame da conformidade orçamentária e financeira, assim como do cumprimento dos requisitos exigidos pela legislação de regência, para instituir, por meio de ato administrativo normativo, o direito à conversão em pecúnia das férias dos magistrados. Tal análise deve ser realizada à luz das regras de finanças públicas previstas na CF/1988, na LRF e na LDO, especialmente as atinentes à geração das denominadas despesas obrigatórias de caráter continuado.
Os motivos apresentados pelo CNJ, apesar de juridicamente plausíveis, foram construídos a partir de um juízo de valoração das alegações oferecidas pelo representante. Este juízo, data vênia, cabe tão somente - e exclusivamente - ao TCU no exercício das competências fiscalizatórias que lhe são próprias [obs.: referência ao juízo definitivo no processo, pois as partes têm a faculdade de sustentar seus próprios juízos de valor em seus arrazoados].
Negar competência ao TCU para analisar as questões postas pelo representante, sob a justificativa de que os atos do CNJ só podem ser contestados perante o STF, é argumento que não deve ser considerado, até porque não prejudica a presente análise de mérito. A competência do TCU para proceder ao exame da compatibilidade legal orçamentária e financeira dos atos que impliquem criação ou aumento de despesa à conta do orçamento da União está bem delineada no ordenamento jurídico pátrio e decorre do poder fiscalizatório conferido a esta Corte de Contas pela Carta Magna de 1988 e pela LRF.
Diante disso, propõe-se dar ciência ao CNJ, com fulcro no art. 9º da Resolução-TCU 315/2020, de que o controle orçamentário e financeiro da administração pública federal é realizado pelo TCU, em auxílio ao Congresso Nacional, valendo-se dos poderes e instrumentos fiscalizatórios que lhe são próprios - originariamente hauridos da CF/1988 -, sendo vedado aos jurisdicionados obstaculizarem o exercício dessa competência, sob pretensa valoração de mérito de questões que não lhes compete julgar, ressalvada a possibilidade de apreciação pela via jurisdicional competente (itens 27 a 34) .
As informações encaminhadas pelo CSJT, pelo CJF, pelo STM e pelo TJDFT foram examinadas em conjunto, visto que desses órgãos foram solicitadas as mesmas informações.
As alegações oferecidas pelo representante podem ser agrupadas em duas possíveis impropriedades ou irregularidades: (a) ausência de autorização na LOA ou de créditos adicionais para fazer face ao pagamento do abono pecuniário - férias, com infringência do art. 167 da CF/1988; e (b) expansão permanente das despesas com pessoal do Poder Judiciário, com prejuízo à realização de investimentos, prejudicando, por consequência, o exercício de sua típica função jurisdicional.
À luz das informações encaminhadas pelos órgãos, bem como dos elementos reunidos, concluiu-se que a despesa com o abono pecuniário - férias, a que se refere o § 3º do art. 1º da Resolução-CNJ 293/2019, foi executada em conformidade com os créditos orçamentários disponíveis - originários ou adicionais -, não havendo que se falar em descumprimento da vedação prevista no inciso II do art. 167 da CF/1988 (itens 77 a 91) .
Além disso, não houve descumprimento do § 1º do art. 169 da CF/1988, uma vez que a autorização exigida para a concessão da vantagem relativa ao abono pecuniário - férias dos membros da magistratura federal, apesar de não constar na LDO 2020 - nem no Anexo V da LOA 2020 -, foi implicitamente suprida pelo comando do art. 101 da LDO 2020 (itens 92 a 98) .
Concluiu-se, ademais, que a regulamentação da conversão de férias em abono realizada pelo STM, pelo CJF, pelo CSJT e pelo TJDFT, ao condicionar o deferimento dos pedidos de conversão à disponibilidade orçamentária, descaracterizou a despesa resultante da conversão de férias em pecúnia como obrigatória de caráter continuado, vez que retira a obrigatoriedade de realização do gasto. Por consequência, não há que se falar em cumprimento dos requisitos estabelecidos no art. 17 da LRF in casu (itens 100 a 121) .
Entende-se, desse modo, que os elementos oferecidos pelo representante são insuficientes para demonstrar que a despesa resultante da conversão em pecúnia das férias dos magistrados contribui, de forma determinante, para a expansão permanente das despesas com pessoal do Poder Judiciário, uma vez que essa despesa não se configura como despesa obrigatória de caráter continuado. Diante dessas considerações, propõe-se ao Tribunal considerar a presente representação improcedente (item 122) .
Registre-se, por fim, que a resposta do CNJ à diligência nestes autos sugere que as discussões acerca da uniformização, em âmbito nacional, do direito a férias dos magistrados podem ter ignorado a realização dos estudos que visassem demonstrar a adequação orçamentária e financeira da despesa com abono pecuniário - férias a que se refere o § 3º do art. 1º da Resolução-CNJ 293/2019 à legislação fiscal e orçamentária. Nesse sentido, propõe-se cientificar aquele Conselho acerca da necessidade de fiel observância aos ditames dos arts. 15 a 17 da LRF quando da geração de despesas (itens 123 a 131) .
PROPOSTA DE ENCAMINHAMENTO
	Ante todo o exposto, submetem-se os autos à consideração superior, propondo:
	a) conhecer da presente representação, porquanto satisfeitos os requisitos de admissibilidade previstos nos arts. 235 e 237, inciso III, do Regimento Interno deste Tribunal, e no art. 103, § 1º, da Resolução-TCU 259/2014;
	b) considerar improcedentes as irregularidades noticiadas na presente representação;
	c) dar ciência ao Conselho Nacional de Justiça, com fundamento no art. 9º da Resolução-TCU 315/2020, de que:
	c.1) o controle orçamentário e financeiro da administração pública federal é realizado pelo Tribunal de Contas da União, em auxílio ao Congresso Nacional, valendo-se dos poderes e instrumentos fiscalizatórios que lhe são próprios - originariamente hauridos da Constituição Federal de 1988 -, sendo vedado às unidades jurisdicionadas obstaculizarem o exercício dessa competência, sob pretensa valoração de mérito de questões que não lhes compete julgar, ressalvada a possibilidade de apreciação pela via jurisdicional competente; e
	c.2) a edição de atos que impliquem geração de despesa para a União deve ser precedida do exame que demonstre a sua compatibilidade orçamentário-financeiro e a sua neutralidade fiscal, em obediência aos arts. 15, 16 e 17 da Lei Complementar 101/2000;
	d) enviar cópia do acórdão que vier a ser proferido ao representante, bem como ao Conselho Nacional de Justiça, ao Conselho da Justiça Federal, ao Conselho Superior da Justiça do Trabalho, ao Superior Tribunal Militar, ao Tribunal de Justiça do Distrito Federal e dos Territórios, ao Ministério da Economia e à Casa Civil da Presidência da República, destacando que o relatório e o voto que fundamentarem a deliberação poderão ser acessados por meio do endereço eletrônico www.tcu.gov.br/acordaos;
	e) arquivar o presente processo, com fundamento no art. 169, inciso III, do Regimento Interno do Tribunal de Contas da União.
***
3.	O Secretário da Semag, ao endossar a proposta de encaminhamento supra, reforçou os fundamentos da questão assinalada na letra "c.1", citando as bases normativas da autonomia e da independência do controle externo a cargo do Tribunal de Contas da União para requisitar informações junto aos demais órgãos da Administração Pública, incluindo o Conselho Nacional de Justiça (peça 64) . Seguem-se as principais fontes citadas no respectivo parecer: 
- Art. 103-B, § 4º, inciso II, da Constituição Federal:
Art. 103-B. O Conselho Nacional de Justiça compõe-se de 15 (quinze) membros com mandato de 2 (dois) anos, admitida 1 (uma) recondução, sendo:
§ 4º Compete ao Conselho o controle da atuação administrativa e financeira do Poder Judiciário e do cumprimento dos deveres funcionais dos juízes, cabendo-lhe, além de outras atribuições que lhe forem conferidas pelo Estatuto da Magistratura:
II - zelar pela observância do art. 37 e apreciar, de ofício ou mediante provocação, a legalidade dos atos administrativos praticados por membros ou órgãos do Poder Judiciário, podendo desconstituí-los, revê-los ou fixar prazo para que se adotem as providências necessárias ao exato cumprimento da lei, sem prejuízo da competência do Tribunal de Contas da União;
	- Art. 59 da Lei Complementar 101/2000:
Art. 59. O Poder Legislativo, diretamente ou com o auxílio dos Tribunais de Contas, e o sistema de controle interno de cada Poder e do Ministério Público fiscalizarão o cumprimento desta Lei Complementar, consideradas as normas de padronização metodológica editadas pelo conselho de que trata o art. 67, com ênfase no que se refere a:
 (...) 
§ 1º Os Tribunais de Contas alertarão os Poderes ou órgãos referidos no art. 20 quando constatarem:
V - fatos que comprometam os custos ou os resultados dos programas ou indícios de irregularidades na gestão orçamentária. 
- Art. 5º, incisos I e VI, da Lei 8.443/1992: 
Art. 5° A jurisdição do Tribunal abrange:
I - qualquer pessoa física, órgão ou entidade a que se refere o inciso I do art. 1° desta Lei, que utilize, arrecade, guarde, gerencie ou administre dinheiros, bens e valores públicos ou pelos quais a União responda, ou que, em nome desta, assuma obrigações de natureza pecuniária;
 (...) 
VI - todos aqueles que lhe devam prestar contas ou cujos atos estejam sujeitos à sua fiscalização por expressa disposição de Lei;
- Arts. 42 e 87, inciso II, da Lei 8.443/192:
Art. 42. Nenhum processo, documento ou informação poderá ser sonegado ao Tribunal em suas inspeções ou auditorias, sob qualquer pretexto.
Art. 87. Ao servidor a que se refere o artigo anterior, quando credenciado pelo Presidente do Tribunal ou, por delegação deste, pelos dirigentes das unidades técnicas da secretaria do Tribunal, para desempenhar funções de auditoria, de inspeções e diligências expressamente determinadas pelo Tribunal ou por sua Presidência, são asseguradas as seguintes prerrogativas:
II - acesso a todos os documentos e informações necessários à realização de seu trabalho;
- Declaração de Lima sobre Diretrizes e Preceitos de Auditoria:
Seção 10. Poderes de Investigação
As Entidades Fiscalizadoras Superiores deverão ter acesso a todos os arquivos e documentos relacionados à gestão financeira e terão poderes para solicitar, oralmente ou por escrito, quaisquer informações que considerem necessárias.
É o Relatório.

não há

Não atuou.

REPRESENTAÇÃO. CNJ. PAGAMENTOS DE ABONO PECUNIÁRIO DECORRENTE DA CONVERSÃO DO TERÇO CONSTITUCIONAL DE FÉRIAS A MEMBROS DA MAGISTRATURA COM SUPOSTA TRANSGRESSÃO A NORMAS ORÇAMENTÁRIAS E DE RESPONSABILIDADE FISCAL. ADERÊNCIA DOS PROCEDIMENTOS À LEGISLAÇÃO DE REGÊNCIA. CONHECIMENTO. IMPROCEDÊNCIA. NEGATIVA DO CNJ EM ATENDER A DILIGÊNCIA DO TCU, SEM PREJUÍZO À INSTRUÇÃO DO PROCESSO. CONSIDERAÇÕES SOBRE O PODER DO TRIBUNAL DE REQUISITAR INFORMAÇÕES AO CNJ NO EXERCÍCIO AS ATRIBUIÇÕES DE CONTROLE PREVISTAS NA LRF. CIÊNCIA. O Tribunal de Contas da União pode realizar diligências junto ao Conselho Nacional de Justiça para coleta de informações necessárias ao exercício das atribuições previstas no art. 59 da Lei Complementar 101/2000, inclusive para aferição de eventuais impactos orçamentários decorrentes de normas regulamentares, quando couber, com amparo nas competências fixadas nos arts. 70, caput, 71, caput e inciso IV, 103-B, §4º, inciso II, in fine, da Constituição Federal, c/c art. 59 da LC 101/2000 e arts. 42 e 87, inciso II, da Lei 8.443/1992

REPRESENTAÇÃO (REPR)

Secretaria de Macroavaliação Governamental (Semag).

Trata-se de representação formulada pelo Deputado Federal Paulo Ganime, a noticiar supostas irregularidades na execução orçamentária da despesa com pessoal de órgãos do Poder Judiciário da União, referentes ao pagamento de abono pecuniário resultante da conversão de um terço de férias de membros da magistratura federal, com alegada infringência a dispositivos da legislação fiscal e orçamentária.
2.	Em termos mais precisos, o autor da representação questiona a legalidade da decisão proferida pela Presidência do Conselho Nacional de Justiça (CNJ) na Reclamação para Garantia das Decisões (RGD) 0009882-49.2019.2.00.0000 (peça 5) , ao exarar os seguintes comandos:
a. determinar aos Tribunais Regionais Federais e do Trabalho que garantam a seus magistrados que assim manifestarem a reserva para conversão em abono pecuniário de 1/3 de cada período de férias, a partir do primeiro semestre do corrente ano (2020) , à medida que os períodos aquisitivos subsequentes forem transcorrendo;
b. determinar aos colendos Conselho Superior da Justiça do Trabalho e Conselho da Justiça Federal que autorizem o pagamento do abono pecuniário aos magistrados que optarem pela conversão (prevista no art. 1º, § 3º, Res. 293/2019 CNJ) , em relação ao primeiro semestre de 2020;
c. determinar aos tribunais respectivos o pagamento do abono pecuniário aos magistrados federais e trabalhistas que exercitaram o direito de conversão (previsto no art. 1º, § 3º, Res. 293/2019 CNJ) , em relação ao primeiro semestre de 2020, observados os limites orçamentários anuais e as adequações financeiro-orçamentárias necessárias ao cumprimento da legislação de regência (LRF, EC 107/2016) [sic, referência ao art. 107 do ADCT, incluído pela EC 95/2016, que instituiu o Novo Regime Fiscal], sob a supervisão e orientação dos Conselhos da Justiça Federal e Superior da Justiça do Trabalho. 
3.	O autor da representação argumenta, em suma, que a decisão questionada colide com a disciplina orçamentária aplicável à Administração Pública, conforme se extrai das seguintes passagens da petição inicial:
...segundo o art. 167 da Constituição Federal de 1988,  (...)  é vedada a realização de despesas ou a assunção de obrigações diretas que excedam os créditos orçamentários ou adicionais. Considerando que toda despesa precisa de autorização prévia, os recursos utilizados na compra das férias da magistratura só poderiam ser empenhados se a Lei Orçamentário Anual (LOA) assim o autorizasse. 
 ...a decisão macula a integridade orçamentária do Poder Judiciário em médio e longo prazo.
Admitir a possibilidade formulada pela Resolução CNJ nº 293/2019, sem a devida regulação, é o mesmo que ampliar de maneira permanente as despesas com pessoal...
Enquanto o art. 2 da Resolução CNJ nº 293/2019 garante aos tribunais a competência para balizar e limitar o direito em questão, a decisão do Ministro Toffoli - sem especificações procedimentais ou restrições - autoriza o pagamento do abono pecuniário aos magistrados que optarem pela conversão, sem maiores reservas. Desconsiderar que compete aos tribunais e colegiados competentes a regulação da matéria é o mesmo que desconsiderar partes da decisão de forma seletiva."
4.	Não é questionado o direito, em si, à conversão parcial de férias de magistrados, previsto no art. 1º, §3º, da Resolução-CNJ 293/2019, verbis:
§ 3° É facultada a conversão de um terço de cada período de férias em abono pecuniário, nele considerado o terço constitucional, mediante requerimento formulado com antecedência mínima de sessenta dias do efetivo gozo.
5.	Presentes os requisitos de admissibilidade fixados nos arts. 237, inciso III, c/c 235, caput, do Regimento Interno deste Tribunal, cumpre conhecer da representação.
6.	Passo ao exame de mérito.
7.	Após extensas análises, que envolveram diligências a órgãos diversos do Poder Judiciário (Conselho Nacional de Justiça, Superior Tribunal Militar, Conselho da Justiça Federal, Conselho Superior da Justiça do Trabalho e Tribunal de Justiça do Distrito Federal e Territórios) , a Secretaria de Macroavaliação Governamental (Semag) concluiu que a decisão questionada não ensejou ofensas às regras orçamentárias nem de responsabilidade fiscal, o que motivou a conclusão pela improcedência da representação.
8.	Essa conclusão está assentada nas seguintes verificações da Semag:
81.  (...)  a programação orçamentária não contempla uma ação orçamentária específica para o pagamento do abono. Em verdade, essa despesa é executada por meio da ação orçamentária 20TP - Ativos Civis da União,
82.  (...)  a despesa com o abono pecuniário - férias é classificada no código de natureza de despesa detalhada (NDD) 3.1.90.11.44 - Férias - Abono Pecuniário, podendo-se apurar, por esse identificador, os valores empenhados e pagos por cada órgão da estrutura orçamentária federal.
84.  (...)  todos os órgãos diligenciados - TJDFT, STM, CJF e CSJT - encaminharam, conforme solicitado, demonstrativo da execução orçamentária do abono pecuniário - férias nos exercícios de 2019 a 2021.
89. Pode-se observar que os créditos orçamentários disponíveis na ação orçamentária 20TP ["Ativos Civis da União"] foram suficientes para executar a despesa com o abono pecuniário - férias durante os exercícios de 2019 e 2020, não havendo indícios de que para 2021 será diferente. (...) os valores empenhados com o abono representaram uma fração mínima da dotação fixada na ação orçamentária 20TP, alcançando menos 0,5% em 2020 e, até 8/9/2021, menos de 0,6%.
91.  (...)  a despesa com abono pecuniário-férias foi executada em conformidade com os créditos orçamentários disponíveis, não havendo que se falar em descumprimento da vedação prevista no inciso II do art. 167 da CF/1988.
93. Quanto ao disposto no inciso I do § 1º do art. 169 da CF/1988 [condiciona a concessão de acréscimos remuneratórios à prévia existência de dotação orçamentária suficiente], já se demonstrou que a despesa gerada com o pagamento do abono foi executada em conformidade aos créditos orçamentários disponíveis. Em relação ao inciso II desse mesmo dispositivo, há que se investigar se a LDO 2020 contemplou autorização para o pagamento do abono, visto que a decisão adotada na RGD questionada pelo representante referiu-se especificamente aos pedidos de conversão de férias realizados a partir do primeiro semestre de 2020.
96  (...)  o art. 101 da LDO 2020 oferece as condições autorizativas para a execução da despesa com o abono pecuniário-férias dos magistrados da União, ao estabelecer que:
Art. 101. O pagamento de quaisquer aumentos de despesa com pessoal decorrente de medidas administrativas ou judiciais que não se enquadrem nas exigências dos art. 92, art. 98 e art. 99 dependerá de abertura de créditos adicionais, mediante remanejamento de dotações de despesas primárias, observados os limites estabelecidos nos termos do disposto no art. 107 do Ato das Disposições Constitucionais Transitórias.  (Grifos da instrução) .
120  (...)  a regulamentação da Resolução-CNJ 293/2019 promovida no âmbito dos tribunais, ao condicionar o atendimento dos pedidos de concessão de abono pecuniário - férias à existência de suficiente disponibilidade orçamentária e financeira, desconstitui a obrigatoriedade de realização do gasto. Por consequência, desconfigura-se a referida despesa como DOCC [Despesa Obrigatória de Caráter Continuado], não havendo que se falar em cumprimento dos requisitos estabelecidos nos parágrafos do art. 17 da LRF nem outros correlatos.  (Grifei) .
121 (...)  entende-se, quanto à questão aqui tratada, não haver irregularidade ou ilegalidade apta a ensejar uma atuação desta Corte de Contas. Como demonstrado, a despesa decorrente da conversão em pecúnia das férias dos magistrados não se caracteriza como obrigatória de caráter continuado, tendo em vista que a regulamentação da Resolução-CNJ 293/2019 inseriu trava condicionante que suspende a obrigatoriedade de sua execução.
122  (...)  considera-se que os elementos oferecidos pelo representante são insuficientes para demonstrar que a despesa resultante da conversão em pecúnia das férias dos magistrados contribui, de forma determinante, para a expansão permanente das despesas com pessoal do Poder Judiciário, uma vez que essa despesa, conforme explicitado, não se configura como despesa obrigatória de caráter continuado, razão pela qual propõe-se ao Tribunal considerar improcedente a representação ora em análise. 
9.	À luz dessas considerações, endosso as análises e conclusões da Semag quanto à improcedência da representação, haja vista que as informações coligidas nas diligências e os marcos legais apresentados revelam a aderência da decisão questionada aos ditames orçamentários e de responsabilidade fiscal aplicáveis à espécie.
10.	Ressalto que a própria decisão proferida na RGD 0009882-49.2019.2.00.0000 estabeleceu, a priori, os parâmetros e limites para assegurar a conformidade orçamentária da despesa então autorizada, ao condicionar os pagamentos à 	observância dos "limites orçamentários anuais e as adequações financeiro-orçamentárias necessárias ao cumprimento da legislação de regência (LRF, EC 107/2016) [sic - onde se lê "EC 107/2016", entenda-se "art. 107 da ADCT, incluído pela EC 95/2016, que instituiu o Novo Regime Fiscal"; item "c" da decisão referida].
11. 	Essa precaução, por si só, já vinculou as despesas autorizadas à prévia aferição de conformidade com os ditames orçamentários e de responsabilidade fiscal. 
	Questão incidental: negativa do CNJ em atender a diligência do Tribunal 
12.	A par da conclusão de mérito assinalada, a unidade técnica anota, de forma incidental, a negativa do Conselho Nacional de Justiça em fornecer a esta Corte de Contas os elementos comprobatórios da "adequação orçamentária e financeira da despesa com abono pecuniário-férias" prevista no § 3º do art. 1º da Resolução-CNJ 293/2019, em relação às leis orçamentárias dos exercícios de 2019 e 2020.
13.	Em resposta, o CNJ alegou, em síntese, que "a decisão impugnada pelo representante - RGD 0009882-49.2019.2.00.0000 - foi expedida no exercício do poder normativo e da atividade-fim" do Conselho, o que afastaria a competência do Tribunal de Contas da União "para apreciar a matéria, cabendo tão somente ao STF decidir sobre a legalidade ou constitucionalidade dos atos emanados desse conselho" (item 135 da instrução) .  
14.	Pelas mesmas razões, o CNJ requereu o arquivamento da representação.  
15.	A resposta assinalada ensejou detidas análises pela unidade técnica, com o propósito de demonstrar a competência desta Corte de Contas para "proceder ao exame da compatibilidade legal orçamentária e financeira dos atos que impliquem criação ou aumento de despesa à conta do orçamento da União está bem delineada no ordenamento jurídico pátrio e decorre do poder fiscalizatório conferido a esta Corte de Contas pela Carta Magna de 1988 e pela LRF" (itens 31 e 138 da instrução) . Em vista disso, a Semag propõe a expedição de ciência ao CNJ com o objetivo de reafirmar a competência deste Tribunal para o controle externo da matéria em exame. 
16. 	No mesmo diapasão, a Semag inferiu que a justificava dada pelo CNJ para não atender à diligência assinalada "sugere que as discussões realizadas naquele conselho acerca da uniformização, em âmbito nacional, do direito a férias dos magistrados podem ter ignorado a realização dos estudos que visassem demonstrar a adequação orçamentária e financeira da despesa com abono pecuniário-férias a que se refere o § 3º do art. 1º da Resolução-CNJ 293/2019 à legislação fiscal e orçamentária." (item 129 da instrução) . Pautada nessa ilação, a unidade instrutiva propõe a ciência ao CNJ de que "a edição de atos que impliquem geração de despesa para a União deve ser precedida do exame que demonstre a sua compatibilidade orçamentário-financeiro e a sua neutralidade fiscal, em obediência aos arts. 15, 16 e 17 da Lei Complementar 101/2000 (item 131 da instrução) .
17.	Nesses termos, a unidade técnica fez o seguinte acréscimo à sua proposta de encaminhamento:
	c) dar ciência ao Conselho Nacional de Justiça, com fundamento no art. 9º da Resolução-TCU 315/2020, de que:
	c.1) o controle orçamentário e financeiro da administração pública federal é realizado pelo Tribunal de Contas da União, em auxílio ao Congresso Nacional, valendo-se dos poderes e instrumentos fiscalizatórios que lhe são próprios - originariamente hauridos da Constituição Federal de 1988 -, sendo vedado às unidades jurisdicionadas obstaculizarem o exercício dessa competência, sob pretensa valoração de mérito de questões que não lhes compete julgar, ressalvada a possibilidade de apreciação pela via jurisdicional competente; e
	c.2) a edição de atos que impliquem geração de despesa para a União deve ser precedida do exame que demonstre a sua compatibilidade orçamentário-financeira e a sua neutralidade fiscal, em obediência aos arts. 15, 16 e 17 da Lei Complementar 101/2000;
18.	Acolho, em parte, as conclusões da Semag quanto ao referido incidente.
19.	Registro, de início, que a ausência das informações requeridas na diligência em foco não prejudicou a efetividade da presente ação de controle, conforme demonstrado nas análises e conclusões da unidade técnica, com base nas informações obtidas junto aos demais órgãos diligenciados. 
20.	Outrossim, a própria ressalva prudencial colocada na letra "c" da decisão questionada já seria suficiente, em princípio, para afastar a necessidade da diligência em comento. Isso porque o dispositivo assinalado condicionou os pagamentos nele autorizados à observância dos "limites orçamentários anuais e as adequações financeiro-orçamentárias necessárias ao cumprimento da legislação de regência", citando expressamente a Lei de Responsabilidade Fiscal e as disposições do Novo Regime Fiscal instituído por meio da Emenda Constitucional 95/2016. Conforme já assinalei, essa precaução, por si só, já vincula as despesas autorizadas à prévia aferição de conformidade com os ditames orçamentários e de responsabilidade fiscal.
21.	Não obstante, considero oportuno tecer considerações sobre a possibilidade de controle externo do CNJ quanto aos eventuais reflexos orçamentários do seu poder regulamentar.
22.	Em que pese as justificativas trazidas pelo Conselho para abster-se de enviar as informações requeridas pela unidade técnica, a competência do Tribunal de Contas da União para fiscalizar aspectos orçamentários e de responsabilidade fiscal dos atos administrativos e regulamentares expedidos pelo CNJ está assentada nas disposições dos arts. 70, caput, 71, inciso IV, art. 103-B, §4º, inciso II, da Constituição Federal, c/c art. 59 da Lei Complementar 101/2000, verbis:
 	- Constituição Federal    
Art. 70. A fiscalização contábil, financeira, orçamentária, operacional e patrimonial da União e das entidades da administração direta e indireta, quanto à legalidade, legitimidade, economicidade, aplicação das subvenções e renúncia de receitas, será exercida pelo Congresso Nacional, mediante controle externo, e pelo sistema de controle interno de cada Poder.
Art. 71. O controle externo, a cargo do Congresso Nacional, será exercido com o auxílio do Tribunal de Contas da União, ao qual compete:  (...) 
IV - realizar, por iniciativa própria, da Câmara dos Deputados, do Senado Federal, de Comissão técnica ou de inquérito, inspeções e auditorias de natureza contábil, financeira, orçamentária, operacional e patrimonial, nas unidades administrativas dos Poderes Legislativo, Executivo e Judiciário, e demais entidades referidas no inciso II;
       Art. 103-B. O Conselho Nacional de Justiça  (...) :
§ 4º Compete ao Conselho o controle da atuação administrativa e financeira do Poder Judiciário e do cumprimento dos deveres funcionais dos juízes, cabendo-lhe, além de outras atribuições que lhe forem conferidas pelo Estatuto da Magistratura:  (...) 
II - zelar pela observância do art. 37 e apreciar, de ofício ou mediante provocação, a legalidade dos atos administrativos praticados por membros ou órgãos do Poder Judiciário, podendo desconstituí-los, revê-los ou fixar prazo para que se adotem as providências necessárias ao exato cumprimento da lei, sem prejuízo da competência do Tribunal de Contas da União;	
- Lei Complementar 101/2000
Art. 59. O Poder Legislativo, diretamente ou com o auxílio dos Tribunais de Contas, e o sistema de controle interno de cada Poder e do Ministério Público fiscalizarão o cumprimento desta Lei Complementar, consideradas as normas de padronização metodológica editadas pelo conselho de que trata o art. 67, com ênfase no que se refere a:
 (...) 
§ 1º Os Tribunais de Contas alertarão os Poderes ou órgãos referidos no art. 20 quando constatarem:
V - fatos que comprometam os custos ou os resultados dos programas ou indícios de irregularidades na gestão orçamentária. 
23.	No caso vertente, a diligência questionada teve por objetivo a aferição prevista no art. 59, caput e §1º, inciso V, da Lei de Responsabilidade Fiscal, com alcance sobre os atos administrativos que autorizam despesas no âmbito da União, hipótese em que se enquadra a Resolução-CNJ 293/2019 e a decisão proferida na RGD 0009882-49.2019.2.00.0000.
24.	Na esfera constitucional, a competência do Tribunal de Contas da União vincula-se ao controle externo incumbido ao Poder Legislativo, cujo exercício, por definição, flui de modo autônomo e independente das demais formas de controle administrativo, abrangendo a aferição da legalidade da atuação operacional e orçamentária de todos os órgãos e entidades no âmbito da União.   
25.	Sob tais premissas, entendo que a diligência formulada pela Semag teve por objetivo exercer, de modo imediato, a atribuição prevista no art. 59, caput e §1º, inciso V, da Lei de Responsabilidade Fiscal, de modo a avaliar a conformidade das decisões do CNJ com as normas orçamentárias e de responsabilidade fiscal. 
26.	Ademais, o dever de atendimento às diligências formuladas pelo Tribunal de Contas da União está bem positivado nos arts. 42 e 87, inciso II, da Lei 8.443/1992:
Art. 42. Nenhum processo, documento ou informação poderá ser sonegado ao Tribunal em suas inspeções ou auditorias, sob qualquer pretexto.
Art. 87. Ao servidor a que se refere o artigo anterior, quando credenciado pelo Presidente do Tribunal ou, por delegação deste, pelos dirigentes das unidades técnicas da secretaria do Tribunal, para desempenhar funções de auditoria, de inspeções e diligências expressamente determinadas pelo Tribunal ou por sua Presidência, são asseguradas as seguintes prerrogativas:
II - acesso a todos os documentos e informações necessários à realização de seu trabalho;
27.	 Assim, orientado por essas normas constitucionais e legais, endosso as conclusões da unidade técnica quanto ao amparo de competência para a diligência realizada, ainda que sua emissão, a rigor, não fosse necessária, conforme já demonstrei. Saliento, nesse passo, que as presentes considerações são aqui exaradas para deixar expresso o entendimento deste Tribunal sobre a questão, de modo a evitar empeços em situações futuras.
28.	Dito isso, acolho, com ajuste de redação, a proposta de ciência formulada pela unidade instrutiva sobre o ponto sob exame, a ser exarada nos seguintes termos, com base no art. 9º da Resolução-TCU 315/2020:
Dar ciência ao Conselho Nacional de Justiça de que o Tribunal de Contas da União pode realizar diligências junto ao órgão para a coleta de informações necessárias ao exercício das atribuições previstas no art. 59 da LC 101/2000, inclusive para aferição de eventuais impactos orçamentários decorrentes de normas regulamentares, quando couber, com amparo nas competências fixadas nos arts. 70, caput, 71, inciso IV, 103-B, §4º, inciso II, in fine, da Constituição Federal, c/c art. 59 da Lei Complementar 101/2000 e arts. 42 e 87, inciso II, da Lei 8.443/1992.
29.	Ressalto que essa dicção é restrita à fiscalização de aspectos relacionados à dimensão de responsabilidade fiscal, por decorrência da atribuição expressa na própria Lei Complementar 101/2000, não devendo ser interpretada como controle de mérito dos atos regulamentares do CNJ.
30.	Passo à segunda questão anotada pela Semag, referente à suposta omissão do Conselho Nacional de Justiça na verificação prévia da compatibilidade orçamentário-financeira e a neutralidade fiscal ao autorizar o pagamento do abono pecuniário enfocado nestes autos, ponto em que divirjo da instrução.
31.	O primeiro argumento que justifica minha ressalva é de natureza lógica.  A recusa do órgão em atender à diligência foi baseada na tese de que este Tribunal não teria competência para realizar esse tipo de fiscalização. Esse fato não permite concluir pela ausência dos estudos de impacto orçamentário. A unidade técnica fez apenas uma ilação, baseada na premissa intuitiva traduzida no argumento "se não informou, é porque não possui (ou não deve possuir) a informação". Isso não prova a ocorrência da falha, requisito necessário para justificar o instrumento da ciência. 
32.	A segunda - e principal - razão é que, para caracterizar-se uma omissão, é necessário um dever a cumprir. No caso vertente, a decisão do CNJ que motivou esta ação de controle, embora tenha autorizado despesa, transferiu expressamente aos tribunais responsáveis pelos pagamentos o dever de verificação de conformidade com os ditames orçamentários e de responsabilidade fiscal, verbis:
c. determinar aos tribunais respectivos o pagamento do abono pecuniário aos magistrados federais e trabalhistas que exercitaram o direito de conversão (previsto no art. 1º, § 3º, Res. 293/2019 CNJ) , em relação ao primeiro semestre de 2020, observados os limites orçamentários anuais e as adequações financeiro-orçamentárias necessárias ao cumprimento da legislação de regência (LRF, EC 107/2016) [sic, referência ao art. 107 da EC 96/2016, que instituiu o Novo Regime Fiscal], sob a supervisão e orientação dos Conselhos da Justiça Federal e Superior da Justiça do Trabalho.  (Grifei) .
33.	A condição assinalada, segundo entendo, desobrigou o CNJ da realização dos estudos reclamados pela unidade técnica. E tal decisão parece-me acertada, pois é razoável admitir que a coleta de informações sobre o impacto orçamentário das conversões de férias em pecúnia é operacionalmente mais viável aos tribunais regionais do que ao Conselho, enquanto órgão central.
34.	Em vista dessas considerações, deixo de acolher a segunda proposta de ciência formulada pela unidade técnica - a cobrar do CNJ obediência a normas da Lei de Responsabilidade Fiscal -, pois não restou demonstrada a ocorrência da respectiva impropriedade motivadora, requisito exigido no art. 2º, inciso II, da Resolução-TCU 315/2020 ("II - ciência: deliberação de natureza declaratória que cientifica o destinatário sobre a ocorrência de irregularidade, quando as circunstâncias não exigirem providências concretas e imediatas, sendo suficiente, para fins do controle, induzir a prevenção de situações futuras análogas") .
35.	Para finalizar, observo que a Semag propõe a ciência do presente acórdão ao Ministério da Economia e à Casa Civil da Presidência da República, porém sem indicar as respectivas razões. Considerando que os referidos órgãos não atuaram nem são interessados neste processo, que a presente representação revela-se improcedente e, ainda, que não foram identificadas impropriedades afetas à seara de atuação dessas unidades, restrinjo as comunicações aos órgãos interessados e ao autor da representação, quais sejam: Conselho Nacional de Justiça, Conselho da Justiça Federal, Conselho Superior da Justiça do Trabalho, Superior Tribunal Militar e Tribunal de Justiça do Distrito Federal e dos Territórios e Deputado Federal Paulo Ganime.  
	Do exposto, VOTO por que seja aprovado o Acórdão que ora submeto a este Colegiado.
TCU, Sala das Sessões, em 8 de junho de 2022.
ANTONIO ANASTASIA 
Relator